ACORDAO-COMPLETO-2483426

ACÓRDÃO 2628/2021 ATA 43/2021 - PLENÁRIO

VISTOS, relatados e discutidos estes autos em que se examina consulta formulada pelo então Ministro de Estado da Defesa (interino) General-de-Exército Joaquim Silva e Luna, acerca de dúvidas quanto à aplicabilidade de utilização de metodologia diferenciada para apropriação de custos nos orçamentos das obras de engenharia executadas, a título de cooperação, pelo Exército Brasileiro, tendo em vista a necessidade de adequação do Acórdão 1399/2010-TCU-Plenário à realidade atual.
ACORDAM os Ministros do Tribunal de Contas da União, reunidos em sessão Plenária, diante das razões expostas pelo Relator, em:
9.1. conhecer da presente consulta, por atender aos requisitos previstos nos arts. 264, inciso VI e §1º, e 265 do Regimento Interno/TCU;
9.2. enviar os autos à Secretaria-Geral de Controle Externo - Segecex para que constitua grupo de trabalho interdisciplinar, no âmbito deste Tribunal, com supervisão da por membros Coordenação-Geral de Controle Externo de Infraestrutura - Coinfra e participação de membros de diferentes unidades técnicas especializadas em auditorias dos mais variados tipos de obras públicas, além da atuação de um representante da Secretaria de Controle Externo da Defesa Nacional e da Segurança Pública ecretaria de Controle Externo da Defesa Nacional e da Segurança Pública - SecexDefesa, cuja clientela inclui o Comando do Exército, com vistas a que, no prazo de 180 (cento e oitenta) dias, a contar da publicação deste Acórdão, seja apresentado um estudo contemplando análise pormenorizada das particularidades das obras públicas executadas pelo Exército Brasileiro que justificam a utilização de metodologia diferenciada de apropriação de custos em relação àquela empregada nos orçamentos elaborados por órgãos públicos para contratos pactuados com empreiteiras, especialmente no que se refere aos seguintes itens das composições de preço: depreciação, mão de obra, produtividade e despesas indiretas, de forma que este Tribunal possa proferir nova deliberação em substituição ao Acórdão 1399/2010-TCU-Plenário, levando em consideração os parâmetros indicados no Acórdão 2622/2013-TCU-Plenário;
9.3. responder ao consulente que, provisoriamente, até o posicionamento definitivo desta Corte de Contas sobre as conclusões da equipe multidisciplinar a que se refere o subitem 9.2 supra, o Exército Brasileiro deve adotar os seguintes procedimentos de apropriação de custos nos orçamentos de obras de cooperação sob sua execução, com utilização de recursos da União:
9.3.1 ressalvados os casos excepcionalmente justificados, serão admitidas as seguintes rubricas, incidindo sobre o custo direto dos serviços:
9.3.1.1.  adestramento:
	Faixa de custo direto (R$) 
	Percentual

	Até R$ 75.000.000,00
	5,00%

	De R$ 75.000.000,01 até R$ 120.000.000,00
	4,50%

	De R$ 120.000.000,01 até R$ 210.000.000,00
	4,00%

	De R$ 210.000.000,01 até R$ 300.000.000,00
	3,50%

	Acima de R$ 300.000.000,01
	3,00%

9.3.1.2. administração local: usando como parâmetro os percentuais constantes do subitem 9.2.2 do Acórdão 2622/2013-TCU-Plenário, sem prejuízo do disposto no subitem 9.3.3 abaixo;
9.3.2. deixar assente que os percentuais de "administração" constantes do subitem 9.1.5 do Acórdão 1399/2010-TCU-Plenário se referem exclusivamente aos dispêndios com a "administração local", sendo defeso ao Exército incorporar a administração central nos seus orçamentos, haja vista que os supostos gastos com a administração central em obras por cooperação já seriam custeados por outras fontes, tendo em vista que a estrutura administrativa do Exército Brasileiro já é mantida com recursos públicos oriundos do Orçamento Geral da União;
9.3.3. deve ser considerado que constitui obrigação do Exército, nos orçamentos para obras em regime de cooperação com órgão federal, em que seja utilizada metodologia diferenciada, elaborar orçamento detalhado das atividades de mobilização e desmobilização, de canteiro de obras e acampamento e de administração local, efetuando seu registro como custo direto, sendo que, com relação a esta última atividade:
9.3.3.1. caso o impacto do valor orçado em relação ao valor total do orçamento superar o percentual médio constante do item 9.2.2 do Acórdão 2622/2013-TCU-Plenário, os quantitativos considerados na sua composição unitária devem ser devidamente justificados e demonstrados mediante memória de cálculo analítica; 
9.3.3.2. deve ser adotado critério objetivo de medição e pagamento, estipulando pagamentos proporcionais à execução financeira da obra, abstendo-se de utilizar como critério o pagamento de valor fixo mensal;
9.3.4. é permitido ao Exército incluir no plano de trabalho a aquisição de equipamentos e viaturas para serem utilizados na execução do empreendimento, desde que: 
9.3.4.1. autorizado pela unidade descentralizadora;
9.3.4.2. conste do referido plano de trabalho o detalhamento dos valores de depreciação registrados no orçamento, conforme previsto no item 9.3 do Acórdão 1.607/2010 e no item 9.6.1.3 do Acórdão 1399/2010-TCU-Plenário) , assim como, a demonstração acerca da insuficiência, inexistência ou impossibilidade de utilização dos recursos do fundo de reequipamento criado pela Lei 4.617/1965, conforme previsto no item 9.1.2 do Acórdão 1399/2010-TCU-Plenário;
9.3.4.3. seja demonstrado que o valor final resultante do (s) plano (s) de trabalho não ultrapassa o valor do orçamento de referência da obra;
9.3.5. em relação à utilização dos saldos financeiros remanescentes, deve ser mantido o entendimento constante do item 9.1.6.7 do Acórdão 1399/2010-TCU-Plenário;
9.4. dar ciência do teor deste acórdão ao consulente; 
9.5. arquivar o presente processo, com base no art. 169, inciso V, do Regimento Interno/TCU.

Consulta formulada acerca da aplicabilidade de metodologia diferenciada nos orçamentos das obras de engenharia executadas, a título de cooperação, pelo Exército Brasileiro.

Comando do Exército.

3. Consulente: ex-Ministro de Estado da Defesa (interino) General-de-Exército Joaquim Silva e Luna.

13.1. Ministros presentes: Bruno Dantas (na Presidência), Walton Alencar Rodrigues, Benjamin Zymler, Augusto Nardes e Raimundo Carreiro.
13.2. Ministros-Substitutos convocados: Augusto Sherman Cavalcanti, Marcos Bemquerer Costa (Relator) e André Luís de Carvalho.

MARCOS BEMQUERER

Trata-se da consulta encaminhada a este Tribunal pelo então Ministro de Estado da Defesa (interino) General-de-Exército Joaquim Silva e Luna acerca de aplicabilidade de metodologia diferenciada nos orçamentos das obras de engenharia do Comando do Exército, com proposta de adequação do Acórdão 1399/2010-TCU-Plenário.
2.	Reproduzo, a seguir, parte da instrução levada a efeito na Secretaria do Fiscalização de Infraestrutura Rodoviária e de Aviação Civil - SeinfraRodoviaAviação (peça 3) , que traz à baila todas as informações colacionadas pelo consulente e faz análise pormenorizada dos aspectos objeto de questionamento: 
"HISTÓRICO
2. Em agosto de 2009, o Comando do Exército apresentou consulta ao TCU sobre a possibilidade de adotar metodologia diferenciada de orçamentação de suas obras, executadas em regime de cooperação com recursos da União, de forma a levar em conta as seguintes particularidades desse tipo de obra em relação àquelas contratadas por órgãos públicos em suas licitações:
- O Exército Brasileiro não participa de licitação, portanto, não compete com a iniciativa privada; 
- O orçamento do Exército Brasileiro não contempla as atividades subsidiárias, as obras são custeadas pelos órgãos concedentes; 
- O Exército Brasileiro não possui capital de giro e com isso requer antecipação de parcela de recursos; 
- A folha de pagamento do pessoal militar e dos servidores civis estatutários não onera a obra já que são pagos pelos cofres públicos; 
- Parte da alimentação dos militares e dos servidores civis estatutários é fornecida pela União; 
- O Exército Brasileiro não visa lucro e paga imposto de forma diferenciada das empresas privadas, mas tem despesas indiretas peculiares; 
- Os índices de produtividade das Unidades de Engenharia diferem dos adotados pelo Sistema de Custos Rodoviários - SICRO e demais referências; 
- As Unidades de Engenharia normalmente empregam um efetivo maior que as empresas privadas, já que o Exército Brasileiro emprega o pessoal em frações constituídas de acordo com seu quadro de organização: grupo, pelotão, companhia e batalhão; 
- Os acampamentos das Unidades do Exército obedecem a rigoroso princípio de hierarquia, o que, via de regra, ocasiona a construção de um número maior de instalações nos canteiros de obra.
3. Em 16/6/2010, após exame promovido pela então Secob-1 (instrução de 14/4/2010, TC Processo 019.281/2009-8) o Acórdão 1399/2010-TCU-Plenário (relator: Marcos Bemquerer Costa) fixou entendimentos e autorizou ao Exército utilizar metodologia diferenciada na orçamentação de suas obras executadas em regime de cooperação, em especial sobre aspectos relacionados à depreciação de equipamentos, mão de obra, produtividade, mobilização e desmobilização, administração de canteiro e despesas indiretas. 
4. Na presente consulta, objeto do Ofício 10432/GM-MD (peça 1) , apresentada ao TCU em 24/5/2018, o Ministro de Estado da Defesa apresenta proposta de adequação de parte das disposições do Acórdão 1399/2010-TCU-Plenário, em especial sobre despesas indiretas, aquisição de equipamentos e viaturas, administração local e utilização de saldos positivos de recursos ao final da obra.
EXAME DE ADMISSIBILIDADE
5. A presente consulta deve ser conhecida, vez que formulada por autoridade que possui legitimidade para tanto, acerca da aplicabilidade, em tese, de dispositivos legais e regulamentares concernentes à matéria de competência deste Tribunal, de modo que se encontram satisfeitos os requisitos de admissibilidade previstos no art. 264, inciso VI, §§ 1º e 2º, e art. 265 do Regimento Interno do TCU.
EXAME TÉCNICO
6. Para melhor entendimento, a ordem dos itens apresentados na consulta foi alterada.
I. Despesas Indiretas
I.1. Manifestação do Comandante do Exército
7. O Acórdão 1399/2010-TCU-Plenário (relator: Marcos Bemquerer Costa) , estabeleceu que:
9.1.5. é lícito ao Exército adotar, nos orçamentos para obras em cooperação, percentuais de despesas indiretas - limitadas àquelas com Administração e Adestramento - entre 9% e 15% tanto menor quanto maior o valor do empreendimento, conforme o quadro a seguir:
	FAIXA DE CUSTO DIRETO (R$) 
	LIMITES MÁXIMOS (%) 

		ADMINISTRAÇÃO
	ADESTRAMENTO

	Até R$37.500.000,00
	10,00%
	5,00%

	De R$ 37.500.000,01 até 
R$ 60.000.000,00
	9,00%
	4,50%

	De R$ 60.000.000,01 até 
R$ 105.000.000,00
	8,00%
	4,00%

	De R$ 105.000.000,01 até 
R$ 150.000.000,00
	7,00%
	3,50%

	Acima de R$ 150.000.000,01
	6,00%
	3,00%

8. Propõe alterar a redação do item 9.1.5, acima transcrito, transformando o termo 'administração' para 'administração central', e incluindo o detalhamento dos gastos com administração central e adestramento, nos seguintes termos: 
'É lícito ao Exército Brasileiro adotar, nos orçamentos para obras em cooperação, percentuais de despesas indiretas -  limitadas àquelas com Administração Central e Adestramento - entre 9% e 15%, tanto menor quanto maior o valor do empreendimento, conforme o quadro a seguir:
	FAIXA DE CUSTO DIRETO (R$) 
	LIMITES MÁXIMOS (%) 

		ADMINISTRAÇÃO
CENTRAL
	ADESTRAMENTO

	Até R$ 37.500.000,00
	10,00%
	5,00%

	De R$ 37.500.000,01 até 
R$ 60.000.000,00
	9,00%
	4,50%

	De R$ 60.000.000,01 até 
R$ 105.000.000,00
	8,00%
	4,00%

	De R$ 105.000.000,01 até 
R$ 150.000.000,00
	7,00%
	3,50%

	Acima de R$ 150.000.000,01
	6,00%
	3,00%

i. A partir dos percentuais apresentados para serem utilizados pela administração central, é lícito ao Exército Brasileiro realizar gastos com concessionárias, material de expediente e limpeza, manutenção e melhoramento das instalações da Organização Militar, aquisição de material permanente (ar-condicionado, material de informática, material de comunicação, mobiliário, etc.) , viaturas, passagens e diárias, entre outros gastos conforme a necessidade da Força Terrestre. 
ii. As despesas com Administração Central e Adestramento serão autorizadas pelo Escalão Superior da Organização Militar executora, a partir do resultado positivo dos indicadores de desempenho da obra.
9. O Exército relata que a administração local é inserida e detalhada como custo direto da planilha dos seus orçamentos, conforme reconhecido pelo Acórdão 1399/2010-TCU-Plenário e conforme preconiza a nova metodologia do Sicro. Contudo, alega que, por vezes, analistas de órgãos concedentes entendem que o percentual constante da tabela de despesas indiretas do citado acórdão contempla os recursos necessários tanto para a administração central quanto para a local, resultando em grande dificuldade na aprovação desses orçamentos. Reforça que essa interpretação persiste apesar de o Acórdão 2993/2009-TCU-Plenário ter estabelecido que a administração local deve ser retirada do BDI e ser inserida na planilha de orçamento como custo. 
10. Sobre a inclusão do detalhamento dos gastos com administração central (i) , justifica que tal medida 'evitará os questionamentos dos analistas dos órgãos concedentes' acerca do emprego desses recursos, esclarecendo a distinção entre os custos de administração local e central. Acrescenta que os gastos com administração central são 'necessários ao estabelecimento de melhores condições de trabalho às equipes que atuam na sede da organização militar responsável pela execução do empreendimento'. 
11. Com a finalidade de esclarecer o procedimento proposto, apresenta exemplo de cálculo, que será integralmente reproduzido: 
 (...) a OM que está executando uma obra solicita ao escalão superior recursos provenientes das despesas indiretas para aquisição de 10 (dez) aparelhos de ar-condicionado e 8 (oito) notebooks para a sede do Batalhão. O escalão superior inicia uma análise dos impactos financeiros dessas aquisições sobre os recursos disponíveis no item despesas indiretas, com base no valor medido até a data do pedido: 
- Custo Direto do Plano de Trabalho: R$ 20.000.000,00; 
- Despesas indiretas do Plano de Trabalho: 12%; 
- Valor medido até a data da solicitação de recurso: R$ 10.000.000,00; 
- Valor de despesas indiretas que a OM tem direito com base no valor medido: R$ 1.200.000,00; 
- Valor já liberado pelo escalão superior no item de despesas indiretas: R$ 1.000.000,00; 
- Saldo possível de ser solicitado: R$ 200.000,00; 
- Valor que a OM está solicitando: (8 x R$ 1.500,00) + (10 x R$ 2.500,00) = R$ 37.000,00; 
Conclusão: O valor solicitado, R$ 37.000,00, é inferior ao saldo que a OM possui no item de despesas indiretas, R$ 200.000,00. 
12. No caso acima, entende que cabe ao escalão superior do exército avaliar a situação financeira do empreendimento e autorizar ou não a despesa requerida, razão pela qual propõe que a utilização do recurso proveniente das despesas indiretas fique a cargo do Exército, conforme a sua necessidade.
I.2. Análise
13. De acordo com o relatório que fundamentou o Acórdão 1399/2010-TCU-Plenário (relator: Marcos Bemquerer Costa) , o Comandante do Exército consultou o TCU, em agosto de 2009, sobre a possibilidade de serem praticados percentuais de 'despesas indiretas' em suas obras de cooperação, nos seguintes termos:
'Despesas indiretas 
Esclarecimentos do Comandante do Exército: 
75. As despesas com impostos, administração e adestramento que não compõem os custos diretos da obra são apropriadas como despesas indiretas. 
76. Os custos com impostos são de pouca representatividade, sendo, pois desconsiderados, visto que o Exército não sofre tributação sobre o faturamento, não há lucro em obras de cooperação e os impostos incidentes sobre materiais e serviços são computados nos custos diretos. 
77. Já os custos com administração englobam todas as despesas com gerenciamento, fiscalização e supervisão da obra e com atividades administrativas, e ainda, com laboratórios, topografia, manutenção, consumos e manutenção das instalações necessárias ao gerenciamento da obra existentes na sede da Organização Militar. Tais custos variam com o tipo, porte e natureza da obra.
78. Como despesas com adestramento são computados todos os custos decorrentes da atividade de formação, qualificação e aperfeiçoamento da mão de obra que trabalha diretamente na obra. São de difícil mensuração e extremamente variáveis, no entanto o Exército adota como limite o valor de 5% do custo total da obra.' (Grifos acrescidos) 
13. Assim, a partir da descrição constante naquela consulta, o termo 'administração' englobaria não somente atividades relativas à administração central, mas principalmente àquelas que se vinculam à administração local.
14. Na análise realizada pela unidade técnica do TCU, os percentuais de despesas indiretas propostos pelo Exército foram considerados admissíveis, sendo comparados aos percentuais constantes do Acórdão 325/2007-TCU-Plenário (relator: Guilherme Palmeira) , e validados a partir de parcelas da taxa de BDI praticada em 2009 pelo DNIT, conforme transcrição abaixo:
'83. Registra-se que o tema despesas indiretas tem sido motivo de estudos por esta Corte, destacando-se o Acórdão 325/2007-TCU-Plenário, que consiste em estudo específico realizado pela Secob acerca de obras de implantação de linhas de transmissão de energia. No citado Acórdão, foi aprovada a seguinte faixa referencial para as despesas indiretas: 
	Descrição
	Mínimo
	Máximo
	Média

	Garantia
	0,00
	0,42
	0,21

	Risco
	0,00
	2,05
	0,97

	Despesas Financeiras
	0,00
	1,20
	0,59

	Administração Central
	0,11
	8,03
	4,07

84. Assim, totalizando-se as despesas indiretas apresentadas na tabela acima, observa-se haver uma faixa de variação de 0,11% a 11,70% no total das despesas indiretas. O Exército propõe a adoção de uma faixa de variação de 6% a 10%, a depender do montante do custo direto da obra (fl. 13) .
 (...) 
93. Dada a particularidade do órgão, não há parâmetros referenciais para os custos de adestramento. Já para os custos de administração, além da faixa referencial do Acórdão 325/2007-TCU-Plenário, o DNIT, em sua tabela de composição da parcela de BDI publicada em outubro de 2009, adota o percentual de 3,8% sobre o custo direto para o item administração central e de 3,61% para o item administração local.
94. Apesar de os componentes de custos com administração adotados pelo DNIT serem distintos daqueles vivenciados pelo Exército, pode-se auferir que os valores propostos pela SEEx se alinham com os referenciais do DNIT, sendo, portanto, razoável a sua utilização.' 
16. Conforme destaques grifados acima, a análise comparou, inicialmente, os percentuais de 'administração' propostos pelo exército com a soma dos percentuais de administração central, risco, garantias e despesas financeiras constantes do Acórdão 325/2007-TCU-Plenário. Posteriormente, contudo, a comparação foi realizada com os percentuais de administração central e local constantes do BDI praticado pelo DNIT, concluindo que os valores propostos se alinhavam com estes.
17. Observa-se, ainda, que o item 9.1.6.6 do Acórdão 1399/2010-TCU-Plenário define as atividades que precisavam ser detalhadas na planilha do orçamento, por serem consideradas como custo direto (mobilização, desmobilização, canteiro e acampamento) . O item não cita a administração local, o que corrobora com o entendimento de que a administração local foi considerada como despesa indireta no âmbito daquela consulta.
18. Dessa forma, entende-se que o percentual de 'administração' definido no item 9.1.5 do Acórdão 1399/2010-TCU-Plenário engloba atividades de administração central e local, fato que, por si só, torna improcedente a presente solicitação de chamá-lo unicamente de 'administração central' e manter inalterado o seu percentual, uma vez que desvirtuaria por completo os fundamentos que conduziram o seu acolhimento por parte deste Tribunal.
19. Cabe aqui a constatação de que os orçamentos das obras de cooperação do Exército consideram o percentual de 'administração' definido no Acórdão 1399/2010-TCU-Plenário, assim como, de item exclusivo de administração local, a exemplo dos seguintes termos de execução descentralizada entre o DNIT e o Exército.
Quadro 1 - Exemplos de percentuais de despesas indiretas e administração local em TEDs do Exército.  
	TED nº 
	Processo/SEI/DNIT
	Objeto
	Despesas Indiretas (1) 
	Administração Local

	919/2018
	50610.007048/2018-76
	Execução de obras (BR-116/RS, lotes 1 e 2) 
	8,20 %
	8,12 %

	231/2020
	50600.007379/2020-40
	Execução de obras c/ aquisição de equipamentos (BR-230/PB) 
	10,70 %
	6,58 %

	884/2020
	50600.018728/2020-59
	Execução de obras c/ aquisição de equipamentos (BR-156/AP) 
	2,71 %
	17,03 %

	039/2017
	50600.512751/2017-30
	Manutenção e recuperação c/ aquisição de equipamentos (BR-222/PI) 
	11,50 %
	10,88 %

	656/2020
	50622.001052/2020-14
	Obras (BR-364/RO) 
	7,80 %
	11,33 %

 (1) inclui percentuais de administração e adestramento.
20. Constata-se, portanto, que o Exército já vem tratando a administração central e a local de forma apartada em seus orçamentos. A primeira como custo indireto, e a segunda como custo direto.
21. Voltando aos termos da consulta, verifica-se que o Acórdão 1399/2010-TCU-Plenário é anterior ao aprofundado estudo estatístico realizado acerca do BDI aplicável na orçamentação de obras públicas que resultou no Acórdão 2622/2013-TCU-Plenário (relator: Marcos Bemquerer Costa) , deliberação que firmou diversos entendimentos sobre o tema no âmbito desta Corte de Contas, e que, portanto, cabe ser analisado sob o aspecto das obras de cooperação executadas pelo Exército.
22. Pois bem, de acordo com o estudo, o BDI de uma obra pública contempla parcelas referentes à administração central, seguro, garantia, riscos, despesas financeiras, lucro e impostos. 
23. Com relação às parcelas referentes ao lucro e aos impostos, o próprio Exército já havia informado anteriormente que tais parcelas não seriam aplicáveis, 'visto que o Exército não sofre tributação sobre o faturamento, não há lucro em obras de cooperação e os impostos incidentes sobre materiais e serviços são computados nos custos diretos'. 
24. A parcela relativa ao seguro não é aplicável às obras executadas pelo Exército, pois trata-se de operação geralmente contratada pela empresa privada para cobrir eventuais danos causados a ela mesma ou a terceiros, em virtude da ocorrência de eventos como explosões, incêndios, danos da natureza (temporais, enchentes etc.) , roubo/furto, dentre outros especificados na apólice de seguro. 
25. A parcela referente à garantia contratual também não é aplicável às obras executadas pelo Exército, uma vez que, em contratações públicas, a garantia somente é exigida das empresas privadas para resguardar a Administração de eventual inadimplemento das disposições contratuais.
26. A parcela referente às despesas financeiras também não é devida em obras de cooperação com o Exército, uma vez que 'são gastos relacionados ao custo do capital decorrente da necessidade de financiamento exigida pelo fluxo de caixa da obra e ocorrem sempre que os desembolsos acumulados forem superiores às receitas acumuladas'. Como os recursos são previamente descentralizados ao Exército, não há o que se falar em custos de capital e financiamentos para a execução das suas obras. 
27. Já a parcela de administração central é devida para obras desse tipo, uma vez que é inegável a existência de custos administrativos e gerenciais em obras de cooperação do Exército. 
28. Contudo, avaliando os principais componentes dessa despesa (quadro abaixo) , verifica-se que boa parte se refere ao pagamento de remuneração de pessoal, o que é vedado em obras executadas pelo Exército com recursos da União (nos termos do item 9.1.3 do Acórdão 1399/2010-TCU-Plenário) , conforme segue:
Quadro 2 - Avaliação dos gastos com administração central. 
	Despesas da administração central (1) 
	Aplicabilidade em obras de cooperação do Exército executadas com recursos da União

	Pessoal: custo das equipes de escritório sede e filiais, incluindo pró-labore dos sócios, salário dos diretores, gerentes, secretárias, técnicos, estagiários, motoristas, contínuos. Um escritório central típico conta com os seguintes setores: diretoria, recursos humanos, contabilidade, financeiro, orçamento, compras, assessoria de imprensa, assessoria jurídica, CPD, etc. Logicamente, para cada cargo deve ser considerado o saláro (majorado dos respectivos encargos sociais e trabalhistas) 
	Não, pois trata-se de remuneração de pessoal.

	Instalações físicas: aluguel e manutenção dos imóveis, tais como escritório central, terrenos, depósitos de material, pátios de equipamento etc. incluindo o custo de locação e os impostos cabíveis (IPTU) .
	Não, pois o Exército não paga aluguel de suas instalações centrais, que são próprias. Também não paga impostos. A manutenção dessas instalações é custeada pelo OGU, independentemente da realização de obras de cooperação.

	Despesas correntes: água, luz, telefone, internet, despesas postais, assinatura de jornais e revistas, material de escritório e limpeza etc.
	Parcialmente. São custos inerentes da própria OM, custeados pelo OGU. Contudo, entende-se que pode haver acréscimos nestas despesas em razão das obras de cooperação.

	Veículos e equipamentos: veículos utilitários, fotocopiadoras, plotters, faxes, computadores, aparelhos de ar condicionado etc. (custo de locação ou de propriedade) .
	Parcialmente. São custos inerentes da própria OM, custeados pelo OGU. Contudo, entende-se que pode haver acréscimos nestas despesas em razão das obras de cooperação.

	Serviços de terceiros: consultoria para estudos de obras, assessoria contábil e jurídica, publicidade, serviços gráficos, manutenção de computadores, auditoria, treinamento de pessoal etc.
	Sim.

	Outras despesas: anuidades (CREA, Sindicatos etc.) , aquisição de editais, seguros, viagens, brindes.
	Sim, especialmente as despesas com viagens.

Obs.: (1) Quadro constante do parágrafo 57 do relatório que fundamentou o Acórdão 2622/2013-TCU-Plenário (MATTOS, Aldo Dórea. Como preparar orçamento de obras. 1ª ed. São Paulo: Editora Pini, 2006) .
29. Embora o quadro acima seja meramente ilustrativo, uma vez que as organizações militares de engenharia possuem estrutura organizacional própria, que faz com que seus custos centrais não sigam o padrão das empresa de construção civil, ainda assim, entende-se que a vedação ao pagamento de remuneração somada ao fato de o Exército não pagar aluguel ou impostos de seus batalhões, faz com que as suas despesas com administração central sejam significativamente reduzidas, em comparação com as das empresas privadas. 
30. Ressalta-se que o Exército não apresentou dados sobre o rateio de despesas da sua administração central, tampouco há referenciais sobre o tema.
31. Dessa forma, tendo em vista que o Acórdão 2622/2013-TCU-Plenário é resultado de levantamento estatístico realizado em diversas contratações de obras públicas e que o valor médio desse levantamento é considerado representativo do valor de mercado (conforme § 373 do relatório que o fundamentou) ; considerando que estão incluídos naquele percentual despesas com pagamento de remuneração de pessoal e aluguel de instalações físicas que não se aplicariam ao presente caso; considerando o conservadorismo da presente análise, ante a ausência de informações sobre o rateio da administração central das OMs; e ressalvados os casos excepcionalmente justificados; entende-se adequado adotar, como valor referencial máximo para a taxa de administração central em obras de cooperação do Exército executadas com recursos da União, o percentual médio constante do item 9.2.1 do Acórdão 2622/2013-TCU-Plenário:
Quadro 3 - Percentuais de administração central (item 9.2.1 do Acórdão 2622/2013-TCU-Plenário) . 
	Tipo de obra
	Administração Central

		1º Quartil
	Médio
	3º Quartil

	Construção de edifícios
	3,00%
	4,00%
	5,50%

	Construção de rodovias e ferrovias
	3,80%
	4,01%
	4,67%

	Construção de redes de abastecimento de água, coleta de esgoto e construções correlatas
	3,43%
	4,93%
	6,71%

	Construção e manutenção de estações de distribuição de energia elétrica
	5,29%
	5,92%
	7,93%

	Obras portuárias, marítimas e fluviais
	4,00%
	5,52%
	7,85%

32. Por fim, sobre a parcela de risco constante do BDI, constata-se que tal rubrica tem origem em diversas ocorrências, dentre as quais, segundo o Acórdão 2622/2013-TCU-Plenário, são passíveis de serem remuneradas no BDI: i) os riscos de engenharia ou riscos de construção, que se relacionam com problemas de capacitação, treinamento e produtividade das equipes, além de eventuais dificuldades com a gestão, planejamento, logística e plano de ataque da obra; e ii) os riscos normais de projeto de engenharia, que decorrem da imprecisão ou graus de incerteza inerentes a qualquer projeto. 
33. Entende-se que incidem sobre o orçamento de uma obra de cooperação do Exército os mesmos riscos observados em contratações públicas realizadas por empresas privadas. Dessa forma, considera-se devida a aplicação do percentual médio dessa parcela, constante do item 9.2.1 do Acórdão 2622/2013-TCU-Plenário:
Quadro 4 - Percentuais de risco (Acórdão 2622/2013-TCU-Plenário) . 
	Tipo de obra
	Risco

		1º Quartil
	Médio
	3º Quartil

	Construção de edifícios
	0,97%
	1,27%
	1,27%

	Construção de rodovias e ferrovias
	0,50%
	0,56%
	0,97%

	Construção de redes de abastecimento de água, coleta de esgoto e construções correlatas
	1,00%
	1,39%
	1,74%

	Construção e manutenção de estações de distribuição de energia elétrica
	1,00%
	1,48%
	1,97%

	Obras portuárias, marítimas e fluviais
	1,46%
	2,32%
	3,16%

34. Sobre o adestramento, considerando que o Acórdão 2622/2013-TCU-Plenário não trata do assunto, e que o Exército não apresentou dados sobre os custos envolvidos nesse tipo de atividade, entende-se que os percentuais estabelecidos no âmbito do Acórdão 1399/2010-TCU-Plenário podem ser mantidos. Contudo, entende-se cabível uma atualização dos valores das faixas propostas pelo Exército, em razão do decurso de quase onze anos desde a data daquela deliberação.
35. Considerando a variação do Índice Nacional de Custos da Construção (INCC) entre a data do acórdão (junho/2010, índice: 444,718) e o último valor publicado (março/2021, índice: 880,265) , propõe-se que os valores limites de cada faixa sejam duplicados, ou seja, a primeira faixa (percentual máximo de adestramento igual a 5%) que até então englobava obras de até R$ 37,5 milhões, passaria a englobar obras de até R$ 75 milhões, aplicando-se o mesmo reajuste para as demais faixas.
36. Do exposto, considera-se que a proposta apresentada pelo Consulente sobre despesas indiretas aplicáveis às obras de cooperação do Exército não coaduna com o disposto no Acórdão 2622/2013-TCU-Plenário, deliberação de referência no que diz respeito à taxa de BDI aplicáveis em obras públicas.
37. Em verdade, o exame realizado acima conduz ao entendimento da necessidade de revisão dos termos do Acórdão 1399/2010-TCU-Plenário, uma vez que, conforme demonstrado, o percentual de até 10% de 'administração' constante do item 9.1.5 deste acórdão está sendo entendido como 'administração central' por parte do Exército e das unidades descentralizadoras, o que, de acordo com o item 9.2.1 do Acórdão 2622/2013-TCU-Plenário, implica em superestimativa destas despesas. 
38. A mais, importa registrar que recentemente foi editado o Decreto 10.426/2020, que 'dispõe sobre a descentralização de créditos entre órgãos e entidades da administração pública federal', por meio da celebração de 'termo de execução descentralizada' (TED) . Este decreto traz as seguintes disposições: 
'Art. 2º Para fins do disposto neste Decreto, considera-se: (...) 
VI - custos indiretos - custos operacionais necessários à consecução do objeto do TED, tais como:
a) aluguéis;
b) manutenção e limpeza de imóveis;
c) fornecimento de energia elétrica e de água;
d) serviços de comunicação de dados e de telefonia;
e) taxa de administração; e
f) consultoria técnica, contábil e jurídica.
 (...) 
Art. 8º (...) 
§ 2º É permitido o pagamento de despesas relativas a custos indiretos necessários à consecução do objeto, no limite de vinte por cento do valor global pactuado, mediante previsão expressa no plano de trabalho.
§ 3º O limite de que trata o § 2º poderá, excepcionalmente, ser ampliado pela unidade descentralizadora, nos casos em que custos indiretos superiores sejam imprescindíveis para a execução do objeto, mediante justificativa da unidade descentralizada e aprovação da unidade descentralizadora. (Grifos acrescidos) '
39. Assim, considera-se importante deixar assente que os percentuais ora discutidos se referem às despesas indiretas previstas no Decreto 10.426/2020 (arts. 2º, VI e 8º, § 2º) , e que não incluem custos diretos, como administração local, mobilização e desmobilização e instalação de canteiro. 
40. Dessa forma, entende-se necessário responder ao Consulente que, em substituição ao disposto no item 9.1.5 do Acórdão 1399/2010-TCU-Plenário, fica estabelecido que é lícito ao Exército adotar, nos orçamentos de obras de cooperação executadas com recursos da União, ressalvados os casos excepcionalmente justificados, os seguintes percentuais máximos de despesas indiretas, incidindo sobre o custo direto dos serviços:
	i) adestramento:
	Faixa de custo direto (R$) 
	Percentual

	Até R$ 75.000.000,00
	5,00%

	De R$ 75.000.000,01 até R$ 120.000.000,00
	4,50%

	De R$ 120.000.000,01 até R$ 210.000.000,00
	4,00%

	De R$ 210.000.000,01 até R$ 300.000.000,00
	3,50%

	Acima de R$ 300.000.000,01
	3,00%

	ii) administração central e riscos: os percentuais médios constantes do item 9.2.1 do Acórdão 2622/2013-TCU-Plenário;
	iii) as despesas indiretas acima definidas se referem àquelas previstas no art. 2º, inciso VI, e art. 8º, § 2º, do Decreto 10.426/2020, e não incluem custos diretos, como administração local, mobilização e desmobilização e instalação de canteiro.
II. Administração local
II.1. Manifestação do Comandante do Exército
41. De acordo com o Consulente, apesar de não citar a 'administração local' o Acórdão 1399/2010-TCU-Plenário (relator: Marcos Bemquerer Costa) determinou que o Exército elaborasse orçamento detalhado das atividades de mobilização, desmobilização, canteiro e acampamento, conforme descrito no item abaixo: 
'9.1.6. constitui obrigação do Exército, nos orçamentos para obras em regime de cooperação com órgão federal, em que seja utilizada metodologia diferenciada, observar os seguintes procedimentos:
 (...) 
9.1.6.6. orçamento detalhado das atividades de mobilização, desmobilização, canteiro e acampamento e seu registro como custo direto;
42. Na presente consulta, propõe manter a redação do citado dispositivo, acrescendo o seguinte: 
'i. Constitui obrigação do Exército Brasileiro elaborar o orçamento detalhado das atividades de administração local, ponderando os custos em relação aos meses produtivos e improdutivos. 
ii. É licito ao Exército utilizar para a unidade do serviço de administração local o mês, sendo a medição desvinculada da produção dos demais serviços. 
iii. Constitui obrigação do Exército, por ocasião dos aditivos de prazo ou revisões de projeto em fase de obras, incluir no item de Administração local o número de meses correspondente ao Aditivo de Prazo, adequando o custo unitário do referido serviço à nova realidade do empreendimento.'
43. Alega, conforme já descrito, que a redação do acórdão suscita dúvida em relação à inclusão dos custos referentes à administração local no percentual de despesas indiretas.
44. Justifica que os itens propostos tornariam mais objetiva e transparente a distinção entre os custos relacionados às despesas indiretas e àqueles pertencentes à administração local.
45. Sobre a proposta constante do item iii, argumenta que a vedação ao pagamento de valor fixo mensal para a administração local, previsto no Acórdão 2622/2013-TCU-Plenário, se trata de critério de medição direcionado exclusivamente às empresas civis contratadas, e que não se aplicaria às obras executadas pelos batalhões de engenharia, uma vez que 'é o Estado Brasileiro executando uma obra para o Estado Brasileiro'. 
46. Alega que há especificidades do Exército que o diferenciam das empresas civis, como: necessidade realizar aquisições sob a égide da Lei 8.666/1993, submetendo-se aos prazos e procedimentos nela previstos; e ter que mobilizar para o local da obra todo o pessoal necessário à sua execução e ao adestramento da tropa, e de não contratar pessoal na região do empreendimento - mobilização que, em algumas situações, pode chegar a ser de mais de 1.000 km, fazendo com que o tempo e o custo despendidos com uma possível desmobilização e uma nova mobilização sejam significativos.
47. Argumenta que tais questões fazem com que grande parte das obras a cargo do exército tenham aditivos de prazo, e que, mesmo que os motivos ensejadores do atraso de cronograma sejam de sua responsabilidade, alega não possuir recurso para arcar com os custos advindos do citado atraso e, portanto, esses devem ficar a cargo do órgão concedente. 
48. Defende que, devido à finalidade principal do emprego do Exército em obras de cooperação: adestramento dos Batalhões de Engenharia e a formação dos reservistas. Esse objetivo é perfeitamente compreendido pelos órgãos concedentes. 
49. Assim, propõe que, no caso das obras a cargo do exército, a administração local seja remunerada mensalmente e, quando houver necessidade de aditivos de prazo, os valores mensais sejam revistos de forma a se adequarem à nova realidade do empreendimento.
II.2. Análise
50. Conforme demonstrado no primeiro tópico, a 'administração local' havia sido considerada, no âmbito da primeira consulta, como despesa incluída no percentual de 'administração' (despesa indireta) do item 9.1.5 do Acórdão 1399/2010-TCU-Plenário. E é por essa a razão que ela não consta do item 9.1.6.6 do mesmo acórdão, pois esse item enumera atividades que haviam sido consideradas como custo direto. 
51. No caso da presente consulta, ao se estabelecer que no âmbito das despesas indiretas a única 'administração' é a central, sendo o seu percentual de referência redefinido a partir daqueles constantes do Acórdão 2622/2013-TCU-Plenário, resta também esclarecer que a 'administração local' é 'despesa direta', ou seja, precisa ser detalhada (possuir composição de custo) e constar como item específico na planilha orçamentária, além de buscar observar o disposto no item 9.2.2 do Acórdão 2622/2013-TCU-Plenário, sobre o impacto esperado desse item em relação ao valor total do orçamento.
52. Sobre essa última questão - estimativa dos custos com a administração local -, em que pese a existência de eventuais particularidades e especificidades no âmbito da engenharia militar, há de se considerar que boa parte das despesas observadas em contratações com a iniciativa privada não se aplicam às obras de cooperação do exército executadas com recursos da União. O quadro apresentado a seguir dá uma ideia dos tipos de custos que normalmente constam da administração local e a correspondente ocorrência nas obras de cooperação:
Quadro 5 - Avaliação dos gastos com administração local. 
	Tipo de despesa com administração local (1) 
	Aplicabilidade em obras de cooperação do Exército executadas com recursos da União

	Chefia e coordenação da obra
	Não, pois é remuneração de pessoal

	Equipe de produção da obra
	Não, pois é remuneração de pessoal

	Departamento de engenharia e planejamento de obra
	Não, pois é remuneração de pessoal

	Manutenção do canteiro de obras
	Sim, mas somente dos materiais utilizados

	Gestão da qualidade e produtividade
	Não, pois é remuneração de pessoal

	Gestão de materiais
	Não, pois é remuneração de pessoal

	Gestão de recursos humanos
	Não, pois é remuneração de pessoal

	Gastos com energia, água, gás, telefonia e internet
	Sim

	Consumos de material de escritório e de higiene/limpeza
	Sim

	Medicina e segurança do trabalho
	Somente se houver terceirização

	Laboratórios e controle tecnológico dos materiais
	Somente se houver terceirização

	Acompanhamento topográfico
	Não, pois é remuneração de pessoal

	Mobiliário em geral (mesas, cadeiras, armários, estantes etc.) 
	Sim

	Equipamentos de informática
	Sim

	Eletrodomésticos e utensílios
	Sim

	Veículos de transporte de apoio e para transporte dos trabalhadores 
	Sim

	Treinamentos
	Sim

	Outros equipamentos de apoio que não estejam especificamente alocados para nenhum serviço
	Sim

 (1) Segundo a publicação 'Orientações para elaboração de planilhas orçamentárias de obras públicas' do TCU.
53. Embora o quadro acima seja meramente ilustrativo, uma vez que, como já registrado, a engenharia militar possui estrutura organizacional própria, que faz com que seus custos técnicos e administrativos para a execução de uma obra sejam diferentes do padrão da construção civil, ainda assim, entende-se que a não incidência de remuneração da mão de obra - que é o principal custo da administração local - faz com que essas despesas sejam inferiores daquelas que normalmente incidem nas contratações com a iniciativa privada, cujos percentuais estão apresentados no quadro seguinte.
Quadro 6 - Percentuais de administração local (item 9.2.2 do Acórdão 2622/2013-TCU-Plenário) . 
	Percentual de administração local inserido no custo direto
	1º Quartil
	Médio
	3º Quartil

	Construção de edifícios
	3,49%
	6,23%
	8,87%

	Construção de rodovias e ferrovias
	1,98%
	6,99%
	10,68%

	Construção de redes de abastecimento de água, coleta de esgoto e construções correlatas
	4,13%
	7,64%
	10,89%

	Construção e manutenção de estações de distribuição de energia elétrica
	1,85%
	5,05%
	7,45%

	Obras portuárias, marítimas e fluviais
	6,23%
	7,48%
	9,09%

54. No entanto, considerando as particularidades e dificuldades narradas, e considerando que um dos propósitos da presente consulta é buscar orientações do TCU acerca do seu entendimento da matéria, julga-se pertinente orientar às organizações militares que a administração local precisa ser detalhada em composição de custo unitário, com indicação das quantidades e dos preços unitários de cada um dos seus componentes. 
55. Além disso, é oportuno estabelecer que, caso o valor total dessa despesa venha a superar o percentual médio constante do item 9.2.2 do Acórdão 2622/2013-TCU-Plenário, os quantitativos considerados na respectiva composição precisam ser devidamente justificados e demonstrados mediante memória de cálculo analítica, uma vez que, conforme relatado, tal percentual indica a média observada no âmbito de contratações públicas com a iniciativa privada, nas quais há incidência de remuneração da mão de obra.
56. Ressalta-se que não se trata do estabelecimento de um percentual máximo para a administração local, mas somente a definição de uma diretriz para o valor esperado desse tipo de despesa que, caso venha a ser superado, deverá ser devidamente justificado a partir das particularidades de cada caso, oferecendo, dessa forma, maior transparência no processo de elaboração do orçamento.
57. Ademais, entende-se que esse parâmetro também sirva às unidades descentralizadoras, uma vez que pode auxiliá-las no cumprimento das suas atribuições definidas no Decreto 10.426/2020 (art. 6º, inciso II; art. 8º, §§ 1º e 5º) , ou seja, nas atividades relacionadas à análise e aprovação dos planos de trabalho propostos pelo Exército.
58. Nesse sentido, apenas para ilustrar a questão, acrescenta-se que foram observados percentuais bastante elevados de administração local em algumas obras executadas pelo Exército (conforme o quadro seguinte) , e que em consulta expedita nesses processos não foram localizadas análises realizadas pelo DNIT acerca dos valores praticados. 
Quadro 7 - Exemplos de percentuais de 'administração local' em TEDs do Exército. 
	TED nº 
	Processo/SEI/DNIT
	Objeto
	Adm. Local
 (original) 
	Adm. Local
 (após aditivos) 

	045/2016
	50600.512662/2017-93
	Manutenção/conservação/restauração (BR-163/PA) 
	14,03 %
	20,11 %

	411/2015
	50600.512531/2017-14
	Manutenção/conservação (BR-110/316/PE) 
	24,21 %
	29,25 %

	622/2017
	50009.000156/2016-54
	Implantação/pavimentação (BR-432/RR) 
	10,89 %
	15,94 %

	280/2020
	50604.000458/2020-90
	Manutenção/conservação (BR-110/316/PE) 
	20,37 %
	-

	884/2020
	50600.018728/2020-59
	Execução de obras c/ aquisição de equipamentos (BR-156/AP) 
	17,03 %
	-

59. Com relação à proposta de que seja possibilitado ao Exército a percepção de valor fixo mensal a título de administração local, embora se reconheça a existência de algumas particularidades da engenharia militar, como a necessidade de realizar aquisições sob a égide da lei de licitações e contratos, entende-se que há outras razões bastantes que obstam o acolhimento dessa proposta.
60. Inicialmente, tem-se que a vedação ao pagamento de valor fixo mensal dessa despesa não foi direcionada às empresas civis contratadas, como indicado pelo Consulente. Em verdade, a vedação se direciona ao incremento indevido do valor global da obra em razão de atrasos em seu cronograma, e o consequente estímulo à ineficiência na execução da obra que a remuneração mensal da administração local provoca. O fato de o Exército ser órgão do Estado Brasileiro não altera essa premissa, tanto é que os acréscimos nos percentuais de administração local das obras constantes do último quadro é justamente reflexo da medição e pagamento por valor fixo mensal, critério já adotado nos orçamentos do Exército.
61. A percepção de que 'é o Estado Brasileiro executando uma obra para o Estado Brasileiro' é correta, contudo, ela precisa ser avaliada em ambos os sentidos. O incremento orçamentário da execução do objeto - que é resultado prático da proposta - onera o orçamento igualmente exíguo de outro órgão ou entidade da União.
62. O argumento sobre precisar mobilizar tropas a longas distâncias não pode servir de motivo para incrementar custos da administração local, afinal tais despesas precisam ser previstas e detalhadas em outra rubrica específica da planilha, conforme entendimento do parágrafo 213, 'c', do relatório que fundamentou o Acórdão 2622/2013-TCU-Plenário. 
63. Entende-se que as situações excepcionais de paralisações, atrasos e demais interferências que envolvam eventuais desmobilizações e remobilizações além daquelas inicialmente previstas devem ser objeto de ajustes no plano de trabalho, nos termos do disposto no art. 15 do Decreto 10.426/2020. 
65. Além disso, o Consulente afirma que a principal finalidade das obras de cooperação do exército é o adestramento dos seus Batalhões de Engenharia e Construção, além da formação de reservistas. Já a justificativa geralmente estampada nos planos de trabalho apresentados pelo Exército faz menção à necessidade de 'manter em nível elevado a sua capacidade operacional na área de engenharia de construção', para 'atuar eficazmente no apoio às operações militares, de combate e logística'. 
65. A partir desses termos, entende-se que as atividades de planejamento - que abrange a elaboração do plano de execução, de fornecimento de materiais e de emprego de equipamentos e mão de obra, a previsão de reserva de contingência e demais atividades de gestão de recursos financeiros para o atingimento de metas estabelecidas em cronograma - também fazem parte desse adestramento e são igualmente necessárias para manter em nível elevado a sua capacidade operacional na área de engenharia de construção e atuar eficazmente no apoio às operações militares, de combate e logística. 
66. Nesse sentido, entende-se que o pagamento mensal da administração local estimula o não enfrentamento  dessas  situações  por  parte  da  OM executora,  uma vez que eventuais
atrasos ocorridos por falhas próprias não terão o mesmo impacto de outrora, e terão que ser integralmente absorvidas pelo orçamento do órgão (ou entidade) descentralizador.
67. Em sentido mais amplo, considera-se que a medida proposta não encontra respaldo no princípio da eficiência esculpido no art. 37 da Constituição Federal e que se aplica a todas as atividades e funções da Administração Pública, inclusive às de adestramento do Exército.
68. Registra-se que a metodologia desenvolvida pelo DNIT e apresentada no âmbito do novo Sicro prevê o dimensionamento do custo total da administração local a partir da soma de três parcelas: fixa, vinculada e variável. Contudo, o próprio Manual de Custos de Infraestrutura de Transportes, Volume 8 - Administração Local (1ª Edição, 2017) deixa claro que o pagamento dessa despesa deve ser realizado de forma proporcional à execução financeira do contrato, conforme segue:
'2.6. Critérios de Medição 
O Acórdão 2622/2013-TCU-Plenário orienta os órgãos e entidades da Administração Pública Federal a estabelecer critério objetivo de medição para a administração local das obras, abstendo-se de remuneração por valores fixos mensais. Dessa forma, sugere que os pagamentos referentes à administração local sejam realizados conforme a execução financeira da obra. 
Com intuito de dar pleno cumprimento às orientações do Tribunal de Contas da União, a metodologia proposta no SICRO, embora permita o cálculo em separado das parcelas fixas, vinculadas e variáveis da administração local, converge no entendimento de que estes valores devem ser somados e convertidos em um percentual único e relativo ao valor global da obra.
Desta forma, conforme o andamento dos serviços e a respectiva execução financeira do contrato, os valores atribuídos à administração local devem ser pagos proporcionalmente ao avanço físico da obra.' (Grifos acrescidos) 
69. Dessa forma, considera-se que os argumentos ora apresentados não são suficientes para alterar o entendimento pacificado neste Tribunal, acerca da necessidade de estabelecimento de critério objetivo de medição para a administração local, estipulando pagamentos proporcionais à execução financeira da obra, abstendo-se de realizar o pagamento de valor fixo mensal, a exemplo do que se extrai  dos Acórdãos 2.622/2013, 2.440/2014, 1.247/2016, todos do Plenário e relatados pelo Ministro-Substituto Marcos Bemquerer Costa.
70. Do exposto, entende-se necessário responder ao Consulente que, em substituição ao disposto no item 9.1.6.6 do Acórdão 1399/2010-TCU-Plenário, constitui obrigação do Exército, nos orçamentos para obras em regime de cooperação com órgão federal, em que seja utilizada metodologia diferenciada, elaborar orçamento detalhado das atividades de mobilização e desmobilização, de canteiro de obras e acampamento e de administração local, efetuando seu registro como custo direto, sendo que, com relação a esta última atividade: 
	i) caso o impacto do valor orçado em relação ao valor total do orçamento superar o percentual médio constante do item 9.2.2 do Acórdão 2622/2013-TCU-Plenário, os quantitativos considerados na sua composição unitária devem ser devidamente justificados e demonstrados mediante memória de cálculo analítica;
	ii) adotar critério objetivo de medição e pagamento, estipulando pagamentos proporcionais à execução financeira da obra, abstendo-se de utilizar como critério o pagamento de valor fixo mensal.
III. Aquisição de equipamentos e viaturas
III.1. Manifestação do Comandante do Exército
71. Relata que, na consulta realizada em 2010, solicitou-se que o valor proveniente da depreciação dos equipamentos e viaturas empregados pelas organizações militares de engenharia nas obras em regime de cooperação fosse utilizado para aquisição de novos equipamentos e viaturas. Assim, o Acórdão 1399/2010-TCU-Plenário (relator: Marcos Bemquerer Costa) deliberou no sentido de que: 
'9.1.2. é permitido ao Exército recolher os valores correspondentes à depreciação ao fundo de reequipamento criado pela Lei n. 4.617/1965, contanto que seja providenciado gerenciamento, por meio de fonte específica, que garanta a aplicação dos referidos recursos exclusivamente na manutenção e aquisição de equipamentos para execução de obras; e 
[...]
9.1.6. constitui obrigação do Exército, nos orçamentos para obras em regime de cooperação com órgão federal, em que seja utilizada metodologia diferenciada, observar os seguintes procedimentos: 
9.1.6.1. adoção de total transparência na orçamentação, apropriação e uso dos recursos provenientes da depreciação dos equipamentos de engenharia utilizados; 
9.1.6.2 registro; a título de depreciação, apenas daquela prevista para os equipamentos a serem utilizados na própria obra; 
9.1.6.3. especificação e quantificação, no Plano de Trabalho, da depreciação registrada no orçamento.'
72. Na presente consulta, propõe que sejam acrescidos aos dispositivos transcritos acima, a seguinte redação:
'É permitido ao Exército, desde que autorizado pelo Órgão Concedente, incluir no orçamento da obra, como item de serviço, a aquisição de equipamentos e viaturas necessários à execução do referido empreendimento. 
Caso a aquisição de equipamentos e viaturas citados em 'i' ocasione um valor de Plano de Trabalho superior ao preço da referência, a diferença a maior deverá se limitar a 5% do valor de referência. 
Por ocasião da celebração do Instrumento de Parceria, deverá ser decidida a posse dos equipamentos adquiridos como item de serviço, podendo os mesmos ser incorporados ao Patrimônio do Exército, a fim de aumentar a capacidade operacional do Sistema de Obras de Cooperação.'
73. Justifica a sua proposição ao fato de que os valores de depreciação provenientes dos planos de trabalho não são suficientes para o adequado reequipamento da engenharia militar, o que coloca em risco a continuidade da participação do exército em obras de cooperação e traz prejuízo, tanto à força terrestre - por fragilizar a sua capacidade de adestramento e constituição de reserva mobilizável - quanto ao próprio Estado Brasileiro - por reduzir a possibilidade de o Governo Federal atuar, por administração direta, em obras de infraestrutura. Acrescenta que esse quadro 'impactará, negativamente, na formação técnica dos jovens reservistas que são anualmente disponibilizados ao mercado de trabalho'. 
74. Alega que a taxa de depreciação dos seus planos de trabalho varia de 3% a 10% do valor total da obra, variação que é decorrente das características dos serviços (quantitativo de equipamentos utilizados) , do percentual de terceirização e do volume de locação de equipamentos/viaturas.
75. Relata que os planos de trabalho do exército são orçados, em média, no valor de R$ 15 milhões, a depreciação varia de R$ 450 mil a R$ 1,5 milhão. Nesse último caso, o batalhão responsável pela obra executaria todos os serviços diretamente, o que comumente não ocorre. Portanto, os recursos resultantes da depreciação não viabilizam a substituição daqueles ativos com maior valor de compra, como uma usina de asfalto ou de britagem, por exemplo. 
76. Argumenta ainda que a metodologia de cálculo da depreciação utilizada nos orçamentos não se adequa às especificidades do exército, uma vez que é a mesma utilizada pelo DNIT, conforme segue:
		Onde:
- CHdep: custo horário de depreciação;
- Va: valor de aquisição do equipamento ou viatura;
- Vr: valor residual;
- n: vida útil em anos;
- HTA: horas trabalhadas durante o ano.

77. Com relação ao 'Va', entende que não há considerações a serem feitas, pois se trata do preço de mercado. Relata que 'n', no caso do exército, tende ser maior do que o estimado pelas montadoras, ao passo que 'HTA', tende a ser muito menor. Contudo, como 'não há dados reais apropriados' acerca desses fatores, considera 'que o produto n x HTA é o mesmo que o apresentado pelas montadoras, não havendo diferença no valor final do custo horário de depreciação'.
78. Já sobre o valor residual (Vr) , afirma que o valor apresentado pelas montadoras é bem superior ao conseguido pelo Exército ao final da vida útil dos equipamentos e viaturas.
'Isso se deve: ao adestramento e processo de aprendizagem dos operadores/motoristas, que elevam o nível de deterioração do equipamento e viatura; ao maior número de anos de utilização dos equipamentos/viaturas; e, ainda, pelos destinos possíveis após atingirem a citada vida útil, quais sejam: venda do equipamento, muitas vezes, como sucata, utilização como 'depósito' de segunda classe e utilização como meio auxiliar de instrução na formação de operadores/motoristas e do pessoal de manutenção.' 
79. Na sequência, apresenta quadro com análise comparativa do valor residual (Vr) :
80. Conforme exemplo exibido, argumenta que o exército não consegue adquirir um novo equipamento ao final da vida útil do bem, pois o Vr do exército está entre R$ 23.539,71 e R$ 0,00, valores bastante inferiores ao Vr da metodologia atual (de R$ 141.238,28) .
81. Sobre o item 'ii' proposto, de possibilitar que o valor final do Plano de Trabalho seja superior (até 5%) ao preço de referência, em decorrência da inserção de itens de serviços relacionados à aquisição de equipamentos/viaturas, argumenta que os ativos poderão ser empregados em futuros planos de trabalho; e que, ao participar de uma obra de cooperação, além de entregar o empreendimento propriamente dito, proporciona o adestramento da tropa de engenharia e a qualificação, em diversas categorias funcionais, de milhares de jovens reservistas com melhores condições de inserção no mercado de trabalho. Por tais razões, entende que o limite de 5% acima do valor da referência não é significativo, dada a irrisória participação do exército frente aos investimentos em infraestrutura do Governo Federal. 
82. Para elucidar a questão, apresenta o seguinte exemplo: 
- Preço de referência de uma obra: R$ 15.000.000,00; 
- Plano de Trabalho conforme 1.399/2010 - Plenário: R$ 14.550.000,00; 
- Depreciação (5% do valor PTrab) : R$ 727.500,00 
- Plano de Trabalho com 5% acima da referência: R$ 15.750.000,00;
- Valor possível para aquisição de equipamentos e viaturas: R$ 727.500,00 (depreciação) + R$ 750.000,00 (limite de 5% acima da referência aceito pelo concedente) + R$ 450.000,00 (diferença entre o preço de referência e o Plano de Trabalho) = R$ 1.927.500,00. 
83. Reitera a importância dessa medida, de possibilitar a aquisição de equipamentos e viaturas no custo direto do empreendimento, a fim de assegurar condições para a continuidade da participação da Engenharia Militar em obras de cooperação e, por conseguinte, manter o Exército Brasileiro preparado para o cumprimento das suas missões constitucionais.
III.2. Análise
84. Inicialmente, constata-se que o Acórdão 1399/2010-TCU-Plenário (relator: Marcos Bemquerer Costa) autorizou o Exército a recolher, em fundo específico, valores relativos à depreciação dos equipamentos utilizados, devidamente quantificados e especificados no plano trabalho, para posterior aplicação exclusiva na manutenção e aquisição de novos equipamentos utilizados nas suas obras em regime de cooperação. 
85. Na presente consulta, o Exército solicita autorização para incluir, na planilha orçamentária da obra, item específico para a aquisição de equipamentos e viaturas, os quais, ao final da obra, possam ser incorporados ao seu patrimônio. Propõe, ainda, que o impacto dessa medida possa significar a majoração do seu orçamento até o limite de 5% acima do valor do orçamento de referência.
86. Antes de adentrar no mérito da questão, importa registrar que o Exército já inclui a aquisição de equipamentos em orçamentos de obras executadas em regime de cooperação, conforme exemplos apresentados no quadro abaixo.
Quadro 8 - Exemplos de TEDs do Exército com previsão de aquisição de equipamentos e viaturas. 
	TED nº 
	Processo/SEI/DNIT
	Objeto
	Valor para aquisição de equipamentos
	% em relação ao custo das obras

	039/2017
	50600.512751/2017-30
	Obra c/ aquisição de equipa-mentos (BR-222/PI) 
	R$ 1,5 milhão
	10,16 %

	231/2020
	50600.007379/2020-40
	Obra c/ aquisição de equipa-mentos (BR-230/PB) 
	R$ 5 milhões
	7,18 %

	462/2018
	50601.001500/2018-03
	Obra c/ aquisição de equipa-mentos (BR-307/AM) 
	R$ 2 milhões
	12,33 %

	884/2020
	50600.018728/2020-59
	Obra c/ aquisição de equipa-mentos (BR-156/AP) 
	R$ 10 milhões
	6,75 %

	920/2018  (1) 
	50600.019899/2018-81
	Aquisição de equipamentos (para obras na BR-116/RS, de R$ 207,5 milhões, objeto do TED 919/2018) 
	R$ 20 milhões
	9,64 %

	058/2018  (1) 
	50600.513515/2017-31
	Aquisição de equipamentos (para obras na BR-163/PA, de R$ 132 milhões, objeto do TED 308/2017) 
	R$ 15 milhões
	11,36 %

	773/2019  (1) 
	50600.033172/2019-97
	Aquisição de equipamentos (para obras na BR-432/RR, de R$ 17,2 milhões, objeto do TED 622/2017) 
	R$ 5 milhões
	29,04 %

Obs.: (1) TED específico para a aquisição de equipamentos e viaturas.
87. O quadro acima também exemplifica a expressiva magnitude dos valores de aquisição de equipamentos frente aos custos das respectivas obras. 
88. Sobre a aquisição de equipamentos e viaturas por parte do Exército, além da possibilidade de serem adquiridos via Orçamento Geral da União, desde 2009 as OMs de engenharia possuem autorização do TCU para recolher, ao fundo de reequipamento criado pela Lei 4.617/1965, recursos auferidos em obras executadas em regime de cooperação. Segundo o item 9.1.2 do Acórdão 1399/2010-TCU-Plenário, tais recursos deveriam ter destinação específica, qual seja: a aquisição e a manutenção de equipamentos para execução de obras.
89. Nesse mesmo sentido, o Acórdão 1607/2010-TCU-Plenário (relator: Benjamin Zymler) , dando provimento parcial aos embargos de declaração opostos pelo Exército, deliberou no sentido de: 
'9.3. dar a seguinte redação ao item 9.1.2 do Acórdão 1947/2008-TCU-Plenário:
'9.1.2. exclua do orçamento itens que não correspondam a efetivo desembolso, à exceção de custos de depreciação, os quais deverão estar devidamente comprovados e com destinação definida e vinculada à reposição e à recuperação de equipamentos destinados à execução de obras públicas';' (Original sem grifos) 
90. Em outro julgado, foi expedida determinação ao Exército para que adotasse metodologia de registro da depreciação dos equipamentos, para a sua posterior aferição e aplicação em obras futuras (item 9.3.4 do Acórdão 3355/2015-TCU-Plenário, rel. André Luís de Carvalho) .
91. Contudo, em análise expedita realizada em diversos planos de trabalho do Exército constantes de TEDs firmados com o DNIT, não foram localizadas informações sobre a especificação e a quantificação da depreciação registrada no orçamento de cada plano, procedimento que havia sido determinado pelo item 9.1.6.3 do Acórdão 1399/2010-TCU-Plenário. Tal situação contraria o disposto no item 9.1.6.1 da mesma deliberação, uma vez que não caracteriza 'adoção de total transparência na orçamentação, apropriação e uso dos recursos provenientes da depreciação dos equipamentos de engenharia utilizados'.
92. Esse cenário induz ao entendimento de que há oportunidades de melhoria no que diz respeito à quantificação, registro e controle dos recursos arrecadados com a depreciação de equipamentos nas diversas obras executadas pelo Exército em regime de cooperação, assim como, no que diz respeito à necessária transparência do processo, uma vez que não é possível avaliar em que medida os recursos arrecadados estão sendo de fato convertidos na aquisição de equipamentos.
93. Outro ponto que precisa ser abordado é o da duplicidade. A introdução de despesas com aquisição de equipamentos na planilha orçamentária é fundamentada na necessidade de renovação de frota, contudo, os seus orçamentos já contabilizam recursos que tem esse mesmo fundamento: a depreciação. 
94. Pondera-se, contudo, que os valores de depreciação alocados no orçamento possam ser insuficientes para cobrir tanto os custos com manutenção quanto os de aquisição. Embora, novamente, não tenham sido apresentados dados comprobatórios, entende-se que é possível acolher a argumentação do Exército de que o 'valor residual' de seus equipamentos, ao final da vida útil, não alcancem os valores estipulados no sistema referencial (Sicro) , o que impossibilitaria a renovação completa da frota unicamente a partir dos recursos da depreciação.
95. Trata-se, portanto, de complexo equacionamento, sendo que a falta de dados e informações do Exército - sobre a depreciação, manutenção e aquisição de equipamentos utilizados em suas obras - inviabiliza uma análise mais aprofundada. 
96. Mas o TCU já se pronunciou a favor da inclusão da aquisição de equipamentos nos orçamentos de obras executadas pelo Exército em regime de cooperação. Em verdade, já houve determinação nesse sentido, realizada no Acórdão 1370/2007-TCU-Plenário (relator: Augusto Nardes) :
'9.2. determinar ao Departamento Nacional de Infraestrutura de Transportes que, doravante, faça constar, dos termos de ajuste firmados com o Exército Brasileiro com vistas à execução de obras rodoviárias, a serem custeados mediante destaques orçamentários, a possibilidade de aquisição de máquinas e equipamentos para servirem a essa finalidade;'
97. Registra-se, ainda, que o relatório que fundamentou o Acórdão 1670/2010-TCU-Plenário (relator: Benjamin Zymler) , e que tratou da depreciação de equipamentos utilizados pelo Exército, concluiu que:
'57. Diante disso considera-se razoável que a depreciação de equipamentos do Exército decorrente do uso em obra civil, realizada mediante o repasse de recursos de outro órgão por meio de destaque orçamentário, seja considerada como custo de obra, assim como ocorre para obras executadas por empresas privadas. O reconhecimento da depreciação desses equipamentos permite ao Exército o ressarcimento dos custos decorrentes da perda da força de trabalho, representada pela redução da vida-útil de seus equipamentos. Ademais, não é garantida a reposição desses equipamentos pelo Tesouro.
58. Vê-se também como necessário que o Exército esteja preparado para situações que garantam a defesa da pátria, sem que seu aparelhamento esteja 'sucateado' pela execução de obra rodoviária, o que poderia ocorrer caso proibido o repasse de valores decorrentes da depreciação física de seus equipamentos utilizados em obras de outros órgãos do Governo.
59. Todavia, é importante notar que não pode o Exército extrapolar o valor correspondente àquele destinado no orçamento para depreciação com aquisições de equipamentos, pois nesse caso estaria sim recebendo recursos em duplicidade, e passando a aumentar a frota e não apenas a repô-la. Observa-se que o uso de recursos de 'sobras' de orçamento com aquisição de equipamentos e recebimentos de custos de depreciação desses equipamentos em obras futuras, ocasionaria um aumento injustificado da frota e o desvio de finalidade na aplicação dos recursos públicos, caracterizando infringência à Lei Orçamentária.
60. Outra questão a ser tratada está relacionada à origem dos recursos para a aquisição da força de trabalho inicial. Caso este recurso tenha se originado do Tesouro, ainda que o equipamento estivesse na carga do Exército, poderia a parcela correspondente a perda por operação do equipamento retornar ao Tesouro para que este decidisse como alocar o recurso, se com a reposição de equipamentos de construção do Exército ou com outra atividade.
61. No entanto, é certo que não haveria impedimentos à aquisição de equipamentos se assim previsse o Plano de Trabalho, e se fosse necessário para a consecução dos objetivos da descentralização de crédito. Portanto, não parece ser incorreto que o Exército receba os recursos da depreciação, em vez desses retornarem ao Tesouro, ainda porque é o Exército o ente detentor de tais bens. 
62. Comparando a situação exposta no parágrafo anterior (aquisição de equipamentos) à do pagamento do custo de depreciação, vê-se que essa última impõe limites de gastos e é justificada pela perda de valor do uso dos equipamentos próprios do Exército.
63. Por não ser a depreciação uma despesa orçamentária, a forma como os recursos advindos do ressarcimento pelos desgastes físicos dos equipamentos será utilizada deverá estar disciplinada no Plano de Trabalho, permitindo a transparência das contas, o controle externo e o do próprio DNIT e a concordância de ambas as partes (concedente e convenente) .
64. Portanto, devem estar definidos no Plano de Trabalho todos os equipamentos e peças a serem adquiridos com vista na reposição da frota, com recursos de custos de depreciação. Devendo também estar explicitada a destinação que será dada aos bens adquiridos, se ao patrimônio do Exército ou do DNIT.' (Original sem grifos) 
98. Dessa forma, embora exista a possibilidade de que os recursos auferidos com a depreciação (parcela utilizada para a aquisição) , acrescidos daqueles especificamente previstos para a aquisição lançados diretamente nos planos de trabalho, possam ocasionar o aumento desproporcional e desarrazoado da frota de equipamentos do Exército, entende-se que não há impedimento legal para o procedimento proposto de incluir a aquisição de equipamentos no plano de trabalho da obra.
99. Contudo, considera-se que esse procedimento precisa vir acompanhado da implementação de medidas de transparência, quais sejam: o detalhamento dos valores de depreciação registrados no orçamento, conforme previsto no item 9.3 do Acórdão 1.607/2010 e do item 9.6.1.3 do Acórdão 1399/2010-TCU-Plenário do TCU) , assim como, a demonstração acerca da insuficiência, inexistência ou impossibilidade de utilização dos recursos do fundo de reequipamento criado pela Lei 4.617/1965, conforme estava previsto no item 9.1.2 do Acórdão 1399/2010-TCU-Plenário.
100. Já com relação a possibilidade de seu orçamento superar o valor do orçamento referencial em razão da aquisição de equipamentos, em que pesem os argumentos apresentados, entende-se que a medida não pode ser acolhida.
101. Comparativamente ao orçamento de referência, o orçamento do Exército não pode incluir em seu cômputo relevantes parcelas de BDI, como lucro, impostos, despesas financeiras, seguros e garantias. Também não pode incluir despesas com a mão de obra militar e estatutária, vedação que não reduz somente custos da execução dos serviços em si, mas também os custos de atividades como instalação de canteiro, administração local e central.
102. Considera-se que a inclusão de percentual de adestramento e o aumento no consumo de horas de equipamentos (impacto da redução da produtividade permitida - temporariamente - pelo item 9.1.4 do Acórdão 1399/2010-TCU-Plenário) não são suficientes para igualar as supressões citadas, razão pela qual entende-se que há margem para a previsão de aquisição de equipamentos sem que seja excedido o valor do orçamento referencial. 
103. Além disso, a proposta transforma, na prática, escassos recursos do orçamento que haviam sido destinados a investimentos em obras - e seus benefícios diretos e indiretos de geração de emprego e renda - em recursos para renovação de frota do Exército. Em que pese essa renovação também seja importante e necessária, considera-se que tal decisão precisa estar inserida no processo de elaboração do orçamento público, sendo que realizá-la dessa maneira implica desvirtuamento de princípios orçamentários aos quais à Administração Pública está vinculada, uma vez que promove o aparelhamento do Exército sem a devida autorização legislativa.
104. Ressalta-se, ainda, que há o aspecto da economicidade que precisa ser respeitado. A prática de onerar o orçamento de obras para o atendimento de demandas de adestramento do Exército já foi condenada por esta Corte de Contas, conforme se observa do Acórdão 1947/2008-TCU-Plenário (relator: Benjamin Zymler) :
'9.1. determinar ao 9º Batalhão de Engenharia de Construção, em relação à BR 163/MT - trecho Guarantã do Norte - divisa MT/PA, que, no prazo de 30 dias a contar da notificação: (...) 
9.1.6. reavalie o orçamento da obra, de modo que o mesmo fique limitado ao valor que seria obtido com a integral aplicação dos custos previstos no Sicro2;
9.1.7. em caso de impossibilidade de redução nos custos ao preço que seria obtido com a integral aplicação dos custos previstos no Sicro2, comunique oficialmente ao DNIT, para que o mesmo licite a execução das obras, em respeito ao princípio da economicidade;
 (...) 
9.2. determinar ao Departamento Nacional de Infraestrutura de Transportes - MT - Superintendência Regional do DNIT, em relação às obras da BR 163, trecho Guarantã do Norte - Divisa MT/PA, que, no prazo de 30 dias a contar da notificação:
9.2.1. reavalie o orçamento, de modo que fique limitado ao valor que seria obtido com a integral aplicação dos custos previstos no Sicro2;
9.2.2. em caso de impossibilidade de redução dos custos ao orçamento com base no Sicro2, efetue licitação para execução das obras, em respeito ao princípio da economicidade;' (Grifos acrescidos) 
105. Dessa forma, entende-se que o valor do plano de trabalho após eventual inclusão de despesas com aquisição de equipamentos não pode superar o valor do orçamento da obra calculado a partir de sistema referencial de custo. E que essa avaliação também precisa ser aplicada no caso de TED específico para a aquisição de equipamentos, situações que foram exemplificadas no Quadro 8, ou seja, o valor final dos planos resultantes (TED da obra + TED de equipamentos) não pode ultrapassar o valor do orçamento referencial da obra.
106. Por fim, com relação à decisão sobre a posse dos equipamentos adquiridos no âmbito das obras, constata-se que essa medida é cláusula obrigatória dos termos de execução descentralizada firmados sob à égide do Decreto 10.426/2020 (art. 9º, inciso V) , razão pela qual considera-se desnecessário pronunciamento acerca dessa questão.
107. Do exposto, entende-se necessário responder ao Consulente que é permitido ao Exército incluir no plano de trabalho a aquisição de equipamentos e viaturas para serem utilizados na execução do empreendimento, desde que:
	i) autorizado pela unidade descentralizadora;
	ii) conste do referido plano de trabalho o detalhamento dos valores de depreciação registrados no orçamento, conforme previsto no item 9.3 do Acórdão 1.607/2010 e no item 9.6.1.3 do Acórdão 1399/2010-TCU-Plenário do TCU) , assim como, a demonstração acerca da insuficiência, inexistência ou impossibilidade de utilização dos recursos do fundo de reequipamento criado pela Lei 4.617/1965, conforme previsto no item 9.1.2 do Acórdão 1399/2010-TCU-Plenário; e
	iii) seja demonstrado que o valor final resultante do (s) plano (s) de trabalho não ultrapassa o valor do orçamento de referência da obra.
IV. Saldos positivos de recursos ao final da obra
IV.1. Manifestação do Comandante do Exército
108. Relata que, dentre as obrigações do Exército Brasileiro, o Acórdão 1399/2010-TCU-Plenário (relator: Marcos Bemquerer Costa) estabeleceu a:
'9.1.6.7. devolução dos saldos financeiros remanescentes, inclusive os provenientes das receitas; obtidas nas aplicações financeiras realizadas, à entidade ou órgão repassador dos recursos.'
109. Propõe, no entanto, novo entendimento, segundo o qual: 
'É lícito ao Exército, devidamente acordado com o Órgão Concedente, a utilização dos saldos financeiros remanescentes para aquisição ou manutenção de equipamentos e viaturas, com exceção daqueles provenientes de redução de escopo.' 
110. Justifica sua proposição ao fato de que os benefícios do exército com obras de cooperação consistem: i) no adestramento da tropa, sem onerar o orçamento da Força Terrestre; ii) nas aquisições de equipamentos e viaturas que permitem acompanhar o desenvolvimento tecnológico nas áreas de infraestrutura rodoviária; iii) em assegurar as condições para a continuidade da participação dos Batalhões de Engenharia em obras de cooperação e garantir a formação técnica dos jovens que incorporam, anualmente, nas fileiras do Exército; iv) em manter urna reserva mobilizável qualificada nas atividades de engenharia; e, v) em oferecer aos jovens reservistas melhores condições de inserção no mercado de trabalho, que constitui um aspecto social, não diretamente considerado na composição de custos.
111. Assim, defende que a utilização do saldo de recursos das obras para aquisição ou manutenção de equipamentos e viaturas, devidamente autorizada pelo Órgão Concedente, que não ocorra por redução do objeto do Plano de Trabalho, mas sim por um bom gerenciamento, consiste em um ganho para o Estado Brasileiro, já que os mesmos equipamentos e viaturas adquiridos ou manutenidos ajudarão a manter a capacidade operacional da Engenharia Militar e, consequentemente, deixá-la cada vez mais apta a atender às demandas dos órgãos federais, estaduais ou municipais.
IV.2. Análise
112. Em que pesem os argumentos apresentados, a medida proposta não pode ser acolhida uma vez que afronta o disposto no Decreto 10.426/2020:
'Art. 7º (...) 
§ 1º Os saldos dos créditos orçamentários descentralizados e não empenhados e os recursos financeiros não utilizados serão devolvidos à unidade descentralizadora até quinze dias antes da data estabelecida para encerramento do exercício financeiro.
§ 2º Após o encerramento do TED ou da conclusão da execução do objeto, o que ocorrer primeiro, os créditos orçamentários e os recursos financeiros serão devolvidos no prazo de trinta dias, contado da data do encerramento ou da conclusão.'
113. Dessa forma, entende-se necessário responder ao Consulente que deve ser mantido entendimento constante no do item 9.1.6.7 do Acórdão 1399/2010-TCU-Plenário.
CONCLUSÃO
114. O presente trabalho promoveu a análise de consulta formulada pelo Ministro de Estado da Defesa acerca da possibilidade de adequação do Acórdão 1399/2010-TCU-Plenário (relator: Marcos Bemquerer Costa) que trata da utilização, por parte do Exército, de metodologia diferenciada na orçamentação de obras executadas em regime de cooperação.
115. Os principais aspectos da consulta envolvem a alteração e/ou inclusão de entendimentos acerca das despesas indiretas, da administração local, da aquisição de equipamentos e viaturas com recursos das obras e da utilização de saldos positivos de recursos ao final da obra. 
116. Sobre as despesas indiretas (I) , conforme detalhado no exame técnico, a proposta do Consulente de alterar a redação do item 9.1.5 do Acórdão 1399/2010-TCU-Plenário, de 'administração' para 'administração central' sem alterar o percentual fixado não pode ser aceita, uma vez que desvirtuaria os fundamentos que conduziram o seu acolhimento, no âmbito da primeira consulta. Assim, as despesas indiretas foram reavaliadas, a partir do que dispõe o Acórdão 2622/2013-TCU-Plenário, sendo propostos novos parâmetros para essas despesas, considerados aplicáveis às obras executadas pelo Exército em regime de cooperação.
117. Com relação à administração local (II) , foi devidamente esclarecido que, por ser despesa direta, precisa ser detalhada e inserida na planilha orçamentária; e que, caso o seu valor orçado supere o valor esperado, nos termos do Acórdão 2622/2013-TCU-Plenário, cabe apresentação de justificativa para os quantitativos considerados. Já a proposta de possibilitar o estabelecimento de critério de medição e pagamento mediante valor fixo mensal não foi acolhida, uma vez que o entendimento pacífico deste Tribunal é no sentido de que não pode haver descompasso entre desembolsos para a administração local e o andamento da execução financeira da obra, por acarretar incremento indevido do valor global da obra em razão de atrasos injustificados em seu cronograma, além de estimular ineficiência na sua execução.
118. Sobre a aquisição de equipamentos e viaturas (III) , mediante a inclusão de despesa específica no plano de trabalho, constatou-se inexistir impedimento legal para essa prática, contudo, concluiu-se que o valor final resultante do (s) plano (s) não pode ultrapassar o valor do orçamento de referência da obra. Além disso, considera-se necessária a implementação de medidas que visem a dar transparência na apropriação e uso dos recursos auferidos com depreciação de equipamentos considerados no orçamento, conforme disposições constantes dos Acórdãos TCU 1.607/2010 e 1.399/2010, ambos do Plenário.
119. Com relação à utilização dos saldos positivos de recursos no final da obra (IV) , constatou-se que se trata de procedimento vedado pelo Decreto 10.426/2020, razão pela qual deve ser mantido entendimento do item 9.1.6.7 do Acórdão 1399/2010-TCU-Plenário.
PROPOSTA DE ENCAMINHAMENTO
120. Ante todo o exposto, submetem-se os autos à consideração superior, propondo:
	a) conhecer da presente consulta, vez que se encontram satisfeitos os requisitos de admissibilidade previstos no art. 264, inciso VI, §§ 1º e 2º, e art. 265 do Regimento Interno do TCU;
	b) nos termos do art. 1º, inciso XVII, da Lei 8.443/1992, responder ao consulente que:
	b.1) em substituição ao disposto no item 9.1.5 do Acórdão 1399/2010-TCU-Plenário, fica estabelecido que é lícito ao Exército adotar, nos orçamentos de obras de cooperação executadas com recursos da União, ressalvados os casos excepcionalmente justificados, os seguintes percentuais máximos de despesas indiretas, incidindo sobre o custo direto dos serviços:
	b.1.1) adestramento:
	Faixa de custo direto (R$) 
	Percentual

	Até R$ 75.000.000,00
	5,00%

	De R$ 75.000.000,01 até R$ 120.000.000,00
	4,50%

	De R$ 120.000.000,01 até R$ 210.000.000,00
	4,00%

	De R$ 210.000.000,01 até R$ 300.000.000,00
	3,50%

	Acima de R$ 300.000.000,01
	3,00%

	b.1.2) administração central e riscos: os percentuais médios constantes do item 9.2.1 do Acórdão 2622/2013-TCU-Plenário;
	b.1.3) as despesas indiretas acima definidas se referem àquelas previstas no art. 2º, inciso VI, e art. 8º, § 2º, do Decreto 10.426/2020, e não incluem custos diretos, como administração local, mobilização e desmobilização e instalação de canteiro;
	b.2) em substituição ao disposto no item 9.1.6.6 do Acórdão 1399/2010-TCU-Plenário, constitui obrigação do Exército, nos orçamentos para obras em regime de cooperação com órgão federal, em que seja utilizada metodologia diferenciada, elaborar orçamento detalhado das atividades de mobilização e desmobilização, de canteiro de obras e acampamento e de administração local, efetuando seu registro como custo direto, sendo que, com relação a esta última atividade:
	b.2.1) caso o impacto do valor orçado em relação ao valor total do orçamento superar o percentual médio constante do item 9.2.2 do Acórdão 2622/2013-TCU-Plenário, os quantitativos considerados na sua composição unitária devem ser devidamente justificados e demonstrados mediante memória de cálculo analítica; 
	b.2.2) adotar critério objetivo de medição e pagamento, estipulando pagamentos proporcionais à execução financeira da obra, abstendo-se de utilizar como critério o pagamento de valor fixo mensal;
	b.3) é permitido ao Exército incluir no plano de trabalho a aquisição de equipamentos e viaturas para serem utilizados na execução do empreendimento, desde que: 
	b.3.1) autorizado pela unidade descentralizadora;
	b.3.2) conste do referido plano de trabalho o detalhamento dos valores de depreciação registrados no orçamento, conforme previsto no item 9.3 do Acórdão 1.607/2010 e no item 9.6.1.3 do Acórdão 1399/2010-TCU-Plenário do TCU) , assim como, a demonstração acerca da insuficiência, inexistência ou impossibilidade de utilização dos recursos do fundo de reequipamento criado pela Lei 4.617/1965, conforme previsto no item 9.1.2 do Acórdão 1399/2010-TCU-Plenário; e
	b.3.3) seja demonstrado que o valor final resultante do (s) plano (s) de trabalho não ultrapassa o valor do orçamento de referência da obra;
	b.4) em relação à utilização dos saldos financeiros remanescentes, deve ser mantido entendimento constante do item 9.1.6.7 do Acórdão 1399/2010-TCU-Plenário;
	c) arquivar o presente processo."
	É o Relatório.

não há.

Não atuou.

CONSULTA ENCAMINHADA PELO MINISTRO INTERINO DE ESTADO DA DEFESA, SOBRE ADEQUAÇÕES A SEREM EFETUADAS NO ACÓRDÃO 1.399/2010 - PLENÁRIO, QUE TRATOU DE METODOLOGIA DIFERENCIADA DE APROPRIAÇÃO DE CUSTOS EM ORÇAMENTOS DE OBRAS DE COOPERAÇÃO EXECUTADAS PELO EXÉRCITO BRASILEIRO. CONSTITUIÇÃO DE GRUPO DE TRABALHO INTERDISCIPLINAR COM VISTAS A REALIZAR OS ESTUDOS NECESSÁRIOS PARA QUE SEJA PROFERIDA NOVA DELIBERAÇÃO EM SUBSTITUIÇÃO AO ACÓRDÃO 1.399/2010 - PLENÁRIO, LEVANDO EM CONSIDERAÇÃO OS PARÂMETROS INDICADOS NO ACÓRDÃO 2.622/2013 - PLENÁRIO.

CONSULTA (CONS)

Secretaria do Fiscalização de Infraestrutura Rodoviária e de Aviação Civil - SeinfraRodoviaAviação.

A presente consulta foi formulada pelo então Ministro de Estado da Defesa (interino) General-de-Exército Joaquim Silva e Luna (peça 1, p.1) , acerca de dúvidas quanto à aplicabilidade da utilização de metodologia diferenciada para apropriação de custos nos orçamentos das obras de engenharia executadas, a título de cooperação, pelo Exército Brasileiro, tendo em vista a necessidade de adequação do Acórdão 1399/2010-TCU-Plenário à realidade atual.
2.	A indagação tem o objetivo de esclarecer quais as peculiaridades dos empreendimentos cuja implementação está a cargo do Exército Brasileiro e, mediante uma adequação do Acórdão 1399/2010-TCU-Plenário, indicar as diferenças nas apropriações de custos em comparação com outras obras objeto de contratos pactuados entre órgãos públicos e entidades da iniciativa privada.
3.	De início, conheço da consulta, uma vez que o Ministro de Estado da Defesa se enquadra no rol de autoridades legitimadas para a propositura de questões que versem sobre dúvida na aplicação de dispositivos legais e regulamentares, nos termos dos arts. 264, inciso VI e §1º, e 265 do Regimento Interno/TCU. 
4.	Instruindo o feito, a Secretaria de Fiscalização de Infraestrutura Rodoviária e de Aviação Civil - SeinfraRodoviaAviação (peça 3) propõe que seja informado ao consulente que: 
	4.1. "em substituição ao disposto no item 9.1.5 do Acórdão 1399/2010-TCU-Plenário, fica estabelecido que é lícito ao Exército adotar, nos orçamentos de obras de cooperação executadas com recursos da União, ressalvados os casos excepcionalmente justificados, os seguintes percentuais máximos de despesas indiretas, incidindo sobre o custo direto dos serviços:
	a) adestramento:
	Faixa de custo direto (R$) 
	Percentual

	Até R$ 75.000.000,00
	5,00%

	De R$ 75.000.000,01 até R$ 120.000.000,00
	4,50%

	De R$ 120.000.000,01 até R$ 210.000.000,00
	4,00%

	De R$ 210.000.000,01 até R$ 300.000.000,00
	3,50%

	Acima de R$ 300.000.000,01
	3,00%

	b) administração central e riscos: os percentuais médios constantes do item 9.2.1 do Acórdão 2622/2013-TCU-Plenário;
	c) as despesas indiretas acima definidas se referem àquelas previstas no art. 2º, inciso VI, e art. 8º, § 2º, do Decreto 10.426/2020, e não incluem custos diretos, como administração local, mobilização e desmobilização e instalação de canteiro";
	4.2. "em substituição ao disposto no item 9.1.6.6 do Acórdão 1399/2010-TCU-Plenário, constitui obrigação do Exército, nos orçamentos para obras em regime de cooperação com órgão federal, em que seja utilizada metodologia diferenciada, elaborar orçamento detalhado das atividades de mobilização e desmobilização, de canteiro de obras e acampamento e de administração local, efetuando seu registro como custo direto, sendo que, com relação a esta última atividade:
	a) caso o impacto do valor orçado em relação ao valor total do orçamento superar o percentual médio constante do item 9.2.2 do Acórdão 2622/2013-TCU-Plenário, os quantitativos considerados na sua composição unitária devem ser devidamente justificados e demonstrados mediante memória de cálculo analítica; 
	b) adotar critério objetivo de medição e pagamento, estipulando pagamentos proporcionais à execução financeira da obra, abstendo-se de utilizar como critério o pagamento de valor fixo mensal";
	4.3. "é permitido ao Exército incluir no plano de trabalho a aquisição de equipamentos e viaturas para serem utilizados na execução do empreendimento, desde que: 
	a) autorizado pela unidade descentralizadora;
	b) conste do referido plano de trabalho o detalhamento dos valores de depreciação registrados no orçamento, conforme previsto no item 9.3 do Acórdão 1.607/2010 e no item 9.6.1.3 do Acórdão 1399/2010-TCU-Plenário do TCU) , assim como, a demonstração acerca da insuficiência, inexistência ou impossibilidade de utilização dos recursos do fundo de reequipamento criado pela Lei 4.617/1965, conforme previsto no item 9.1.2 do Acórdão 1399/2010-TCU-Plenário; 	c) seja demonstrado que o valor final resultante do (s) plano (s) de trabalho não ultrapassa o valor do orçamento de referência da obra";
	4.4. "em relação à utilização dos saldos financeiros remanescentes, deve ser mantido entendimento constante do item 9.1.6.7 do Acórdão 1399/2010-TCU-Plenário".
5.	Manifesto minha concordância parcial com as análises empreendidas pela unidade técnica especializada, consoante explicitarei a seguir, por considerar que algumas ponderações de extrema relevância devem ser abordadas.
6.	Primeiramente, é importante ressaltar que a questão aqui discutida já foi enfrentada por este Tribunal no âmbito TC Processo 019.281/2009-8, de minha relatoria, tendo sido proferido o Acórdão 1399/2010-TCU-Plenário nos seguintes termos:
"9.1. conhecer da presente Consulta, formulada pelo Comandante do Exército General-de-Exército Enzo Martins Peri, por atender aos requisitos de admissibilidade de que tratam os arts. 1o, XVII, da Lei n. 8.443/1992, e 264, inciso VII, §§ 1° e 2°, do Regimento Interno/TCU, para responder ao consulente que:
	9.1.1. é licito ao Exército, nos orçamentos das obras de engenharia a seu cargo, em cooperação com outras entidades, tendo em vista as suas peculiaridades em confronto com a iniciativa privada, utilizar metodologia diferenciada em relação àquela empregada pelos demais órgãos públicos em suas licitações, no que se refere aos seguintes itens das composições de preço: depreciação, mão de obra, produtividade e despesas indiretas;
	9.1.2. é permitido ao Exército recolher os valores correspondentes à depreciação ao fundo de reequipamento criado pela Lei n. 4.617/1965, contanto que seja providenciado gerenciamento, por meio de fonte específica, que garanta a aplicação dos referidos recursos exclusivamente na manutenção e aquisição de equipamentos para execução de obras;
	9.1.3. é obrigação do Exército, por ocasião de elaboração de orçamento com metodologia diferenciada para obra em cooperação com órgão público federal, excluir das composições de preço os custos com remunerações, encargos sociais, alimentação e transporte do pessoal militar e dos servidores civis estatutários, já suportados pela União, e abster-se de fazê-lo no caso de cooperação com as demais entidades;
	9.1.4. é permitido ao Exército utilizar, em composições de preço constantes dos orçamentos para obras em cooperação, os reais equipamentos utilizados, enquanto esteja promovendo o suprimento de base de dados de apropriação de custos, bem como faixas de produtividade entre percentuais mínimos e máximos, adotando, como máxima, a produtividade constante dos sistemas tradicionais de orçamentação e, como mínima, temporariamente, as estimadas conforme a experiência dos batalhões de construção, relacionadas na tabela a seguir, e, em definitivo, aquelas baseadas em banco de dados de produtividades elaborado com base em apropriação de custos;
	TABELA DE PRODUTIVIDADE DE EQUIPES
	REFERÊNCIA
	PRODUTIVID. DO SEEx

	TIPO SERVIÇO
	SICRO 2
	MÍNIMO
	MÁXIMO

	Escavação, Carga, Transporte (1ª, 2ª e 3ª Categoria) 
	1,0
	0,8
	1,0

	Terraplenagem (Regularização, Compactação, etc.) 
	1,0
	0,5
	1,0

	Imprimação/Pintura de Ligação
	1,0
	0,8
	1,0

	Tratamento (TSS, TSD) 
	1,0
	0,6
	1,0

	Revestimento Flexível (CBUQ, AAUQ) 
	1,0
	0,5
	1,0

	Revestimento Rígido (CCR, Placa) 
	1,0
	0,5
	1,0

	Execução de Concreto Estrutural
	1,0
	0,5
	1,0

	Fundações (Estacas, Tubulões) 
	1,0
	0,5
	1,0

	Execução de Concreto (Forma, Aço) 
	1,0
	0,5
	1,0

	Bueiros (Boca, Corpo) 
	1,0
	0,7
	1,0

	Drenagem Superficial (valetas, meio-fio, sarjetas) 
	1,0
	0,8
	1,0

	Gabião
	1,0
	0,6
	1,0

	Sinalização Horizontal
	1,0
	0,8
	1,0

	Sinalização vertical
	1,0
	0,8
	1,0

	Tapa-Buraco/Remendo Profundo
	1,0
	0,5
	1,0

9.1.5. é lícito ao Exército adotar, nos orçamentos para obras em cooperação, percentuais de despesas indiretas - limitadas àquelas com Administração e Adestramento - entre 9% e 15%, tanto menor quanto maior o valor do empreendimento, conforme o quadro a seguir;
	FAIXA DE CUSTO DIRETO (R$) 
	LIMITES MÁXIMOS (%) 

		ADMINISTRAÇÃO
	ADESTRAMENTO

	Até R$ 37.500.000,00
	10,00
	5,00

	De R$ 37.500.000,01 até 
R$ 60.000.000,00
	9,00
	4,50

	De R$ 60.000.000,01 até 
R$ 105.000.000,00
	8,00
	4,00

	De R$ 105.000.000,01 até 
R$ 150.000.000,00
	7,00
	3,50

	Acima de R$ 150.000.000,01
	6,00
	3,00

	9.1.6. constitui obrigação do Exército, nos orçamentos para obras em regime de cooperação com órgão federal, em que seja utilizada metodologia diferenciada, observar os seguintes procedimentos:
	9.1.6.1. adoção de total transparência na orçamentação, apropriação e uso dos recursos provenientes da depreciação dos equipamentos de engenharia utilizados;
	9.1.6.2. registro, a título de depreciação, apenas daquela prevista para os equipamentos a serem utilizados na própria obra;
	9.1.6.3. especificação e quantificação, no Plano de Trabalho, da depreciação registrada no orçamento; 
	9.1.6.4. justificação da adoção de índices de produtividade inferiores ao máximo, conforme faixa de variação prevista na metodologia;
	9.1.6.5. utilização de produtividades tradicionais no caso de serviços terceirizados;
	9.1.6.6. orçamento detalhado das atividades de mobilização, desmobilização, canteiro e acampamento e seu registro como custo direto;
	9.1.6.7. devolução dos saldos financeiros remanescentes, inclusive os provenientes das receitas obtidas nas aplicações financeiras realizadas, à entidade ou órgão repassador dos recursos.
	9.1.7. quando a aplicação dos subitens 9.1.1. a 9.1.6. resultar em preço unitário ou preço global superior ao que seria obtido por meio da utilização do método tradicional, o Exército deverá apresentar relatório técnico circunstanciado, elaborado por profissional habilitado e aprovado pela autoridade competente;
	9.2. encaminhar cópia deste Acórdão, bem como do Relatório e do Voto que o fundamentam, ao Comandante do Exército;
	9.3. arquivar o presente processo."
7.	Contudo, passados mais de onze anos desde a prolação do Acórdão 1399/2010-TCU-Plenário, os pressupostos que o embasaram devem ser revistos, de forma a adequá-los à evolução da jurisprudência deste Tribunal, mormente após a prolação do Acórdão 2622/2013-TCU-Plenário (de minha relatoria) que definiu faixas aceitáveis para valores de taxas de Benefícios e Despesas Indiretas (BDI) específicas para cada tipo de obra pública e para aquisição de materiais e equipamentos relevantes,  com utilização de critérios contábeis e estatísticos e controle da representatividade das amostras selecionadas. valores de referência para as taxas de Bonificações e Despesas Indiretas - BDI das obras públicas, com base em critérios contábeis e estatísticos e na verificação da representatividade das amostras selecionadas.
8.	Nesse sentido, com o auxílio da ferramenta de pesquisa do Tribunal "Jurisprudência Selecionada" são obtidos vários entendimentos decorrentes daquela deliberação:
Acórdão 1923/2016-TCU-Plenário  (Relator Ministro Bruno Dantas) 
"As taxas referenciais de BDI definidas no Acórdão 2622/2013-TCU-Plenário são aplicáveis às análises técnicas do TCU elaboradas a partir da data de publicação do julgado (4/10/2013) , independentemente de a licitação ou o contrato serem anteriores a ele."
Acórdão 1247/2016-TCU-Plenário  (de minha relatoria) 
"O preço do item administração local deve em regra ser compatível com os referenciais estabelecidos no Acórdão 2622/2013-TCU-Plenário, e seu pagamento deve ser proporcional ao percentual de execução física da obra."
Acórdão 2622/2013-TCU-Plenário (de minha relatoria) 
"A taxa de BDI deve ser formada pelos componentes: administração central, riscos, seguros, garantias, despesas financeiras, remuneração do particular e tributos incidentes sobre a receita auferida pela execução da obra. Custos diretamente relacionados com o objeto da obra, passíveis de identificação, quantificação e mensuração na planilha de custos diretos (administração local, canteiro de obras, mobilização e desmobilização, dentre outros) , não devem integrar a taxa de BDI."
Acórdão 2622/2013-TCU-Plenário (de minha relatoria) 
"Nos editais de licitação, deve constar previsão que as empresas optantes do Simples Nacional apresentem os percentuais de ISS, PIS e COFINS discriminados na composição do BDI, em compatibilidade com as alíquotas a que a empresa está obrigada a recolher, bem como que a composição de seus encargos sociais não inclua os gastos relativos às contribuições que essas empresas estão dispensadas de recolhimento."
Acórdão 2622/2013-TCU-Plenário (de minha relatoria) 
"Os custos de administração local, canteiro de obras e mobilização e desmobilização devem estar discriminados na planilha orçamentária de custos diretos, por serem passíveis de identificação, mensuração e discriminação, bem como por estarem sujeitos a controle, medição e pagamento individualizados por parte da Administração Pública."
Acórdão 2622/2013-TCU-Plenário (de minha relatoria) 
"Os editais de licitação devem estabelecer que as empresas sujeitas ao regime de tributação de incidência não cumulativa de PIS e COFINS apresentem demonstrativo de apuração de contribuições sociais comprovando que os percentuais dos referidos tributos adotados na taxa de BDI correspondem à média dos percentuais efetivos recolhidos em virtude do direito de compensação dos créditos previstos no art. 3º das Leis 10.637/2002 e 10.833/2003, de forma a garantir que os preços contratados reflitam os benefícios tributários concedidos pela legislação."
Acórdão 2622/2013-TCU-Plenário (de minha relatoria) 
"Na composição do BDI, os órgãos e entidades da Administração Pública Federal devem utilizar o percentual de ISS compatível com a legislação tributária do (s) município (s) onde serão prestados os serviços, observando a forma de definição da base de cálculo do tributo prevista na legislação municipal."
Acórdão 2622/2013-TCU-Plenário (de minha relatoria) 
"Nos editais de licitação, deve-se exigir a incidência da taxa de BDI especificada no orçamento-base da licitação para os serviços novos incluídos por meio de aditivos contratuais, sempre que a taxa de BDI adotada pela contratada for injustificadamente elevada, com vistas a garantir o equilíbrio econômico-financeiro do contrato e a manutenção do percentual de desconto ofertado pelo contratado."
9.	O que se observa, portanto, é que enquanto o Acórdão 2622/2013-TCU-Plenário tratou restritamente de despesas indiretas, o Acórdão 1399/2010-TCU-Plenário foi muito mais abrangente e abordou, além de itens que compõem a taxa de BDI, uma série de outras questões de orçamentação que impactam, inclusive, nas composições unitárias de custos diretos de vários serviços.
10.	Importante ressaltar, com relação ao cômputo da produtividade na implementação dos serviços, que este Tribunal, por meio do Acórdão 1399/2010-TCU-Plenário, apresentou uma solução que deveria ser temporária, condicionada à apresentação posterior pelo Exército Brasileiro de um "banco de dados de produtividades elaborado com base em apropriação de custos", o que ainda não foi providenciado.
11.	Quanto à apropriação de gastos com equipamentos nas obras a cargo do Exército Brasileiro, essa questão vem sendo discutida em vários processos desta Corte de Contas, sendo oportuno citar, a título de exemplo, o seguinte comando contido no recente Acórdão 984/2020-TCU-Plenário (Relator Ministro Walton Alencar Rodrigues) :
"9.1. determinar ao Centro de Controle Interno do Exército (CCIEx) e ao 1º Grupamento de Engenharia (1º GEC) a adoção das providências descritas a seguir, encaminhando os resultados ao Tribunal no prazo de 120 (cento e vinte) dias: 
 (...) 
9.1.2. inclusão, na Instrução Normativa 05/2011 - SAO.DOC, de procedimentos de controle e acompanhamento de gastos com manutenção e locação de veículos e equipamentos em edificações rodoviárias, realizados no âmbito do Sistema de Obras de Cooperação do Exército, tendo em vista a falha verificada no registro de despesas realizadas para manutenção e locação de viaturas e equipamentos do lote 5 da rodovia BR-101/PB, em desacordo com o artigo 17 do Decreto 3.591, de 6/9/2000;" (grifos acrescidos) 
12.	Nesse sentido, entendo que cumpre a este Tribunal fazer um exame detalhado da adequabilidade dos critérios adotados para apropriação de gastos no Sistema de Obras de Cooperação do Exército, em especial no que concerne aos procedimentos que vem sendo adotados para controle e acompanhamento de gastos com manutenção e locação de veículos e equipamentos.
13.	Especificamente no que concerne às despesas indiretas, trago à baila trecho do voto que proferi e que embasou o Acórdão 1399/2010-TCU-Plenário:
"23. O Comandante do Exército apresenta um quadro em que os dispêndios indiretos a serem considerados pela Força que lidera, nos orçamentos de obras públicas cooperadas, variam entre 9%, para obras acima de R$ 150.000.000,00 e 15%, para aquelas até R$ 37.500.000,00.
24. Esses percentuais são divididos em gastos de duas naturezas: administração da obra (entre 6% e 10%) e adestramento (entre 3% e 5%) .
25. Não há dúvida de que as despesas do Exército com a administração da obra, como gerenciamento, fiscalização, supervisão, atividades administrativas stricto sensu - água, luz, telefone e material de expediente, entre outros, utilizados em trabalhos relativos às obras cooperadas -, laboratórios, topografia e manutenção das instalações de gerenciamento das obras,  entre outros,  não devem onerar o seu orçamento anual -  elaborado  sem  levar  em  conta  os  empreendimentos  de  que trata  a consulta -, mas sim 
serem reembolsados, via destaque, pelo órgão que solicitou o auxílio daquela Força, sob pena de inviabilizar a continuidade desse tipo de cooperação.
26. Com respeito ao adestramento da tropa, verifico que não se pode olvidar o ônus suportado pelo Exército com o necessário treinamento do seu pessoal no âmbito da execução dos trabalhos de engenharia do SEEx, proporcional à dimensão dos empreendimentos por ele assumidos, razão pela qual deve constar das respectivas composições de preço.
27. No que tange aos percentuais apresentados, observo que se encontram dentro da faixa aprovada por meio do Acórdão 325/2007-TCU-Plenário. Assim, não afrontam o princípio da economicidade ao mesmo tempo que compensam o ônus arcado.
28. Em relação ao assunto tratado pelo Gerente de Divisão às fls. 35/36 - sobra de recursos que porventura venha a ocorrer ao final da obra -, acompanho o parecerista no que diz respeito à necessidade de devolução dos referidos recursos, ante a inexistência de disposição legal contrária e a legitimidade da providência sugerida." (grifos acrescidos) 
14.	Cumpre destacar, contudo, que os referenciais contidos no Acórdão 325/2007 foram substituídos pelos parâmetros indicados no Acórdão 2622/2013-TCU-Plenário, de tal forma que essas premissas que embasaram o voto acima transcrito estão ultrapassadas, sendo necessário proceder a uma nova análise da adequabilidade dessas despesas indiretas adotadas nos orçamentos elaborados pelo Exército, sob a ótica da jurisprudência atual desta Corte de Contas.  
15.	Importante alertar, ainda, no tocante às despesas com adestramento que tinham sido aceitas, no âmbito do Acórdão 1399/2010-TCU-Plenário, em um patamar variável entre 3% e 5%, que esses percentuais merecem ser reavaliados, considerando-se o fato de que, após onze anos executando dezenas de obras públicas, o Exército Brasileiro já adquiriu uma expertise que deve ser devidamente ponderada ao serem estimados gastos com treinamento de pessoal.
16. 	Outro aspecto que, a meu ver, deve ser melhor avaliado, em consonância com a evolução do entendimento jurisprudencial desta Corte de Contas, é a questão do pagamento de taxas de administração central para obras executadas pelo Exército Brasileiro.  
17.	Acerca dessa questão, considero pertinente trazer à baila as definições contidas no Relatório que embasou o Acórdão 2622/2013-TCU-Plenário2:
"56. A taxa de administração central é uma das parcelas mais complexas de se precificar, dentre os componentes que integram o BDI dos orçamentos de obras públicas, pois consiste em uma estimativa média de gastos que não são facilmente identificados e mensurados em relação a uma obra específica, mas que são indispensáveis para manter em operação a estrutura central das empresa e em andamento os seus contratos de obras.A taxa de administração central é uma das parcelas mais complexas de se precificar, dentre os componentes que integram o BDI dos orçamentos de obras públicas, pois consiste em uma estimativa média de gastos que não são facilmente identificados e mensurados em relação a uma obra específica, mas que são indispensáveis para manter em operação a estrutural central das empresas e em andamento os seus contratos de obras.
57. Segundo Segundo Mattos (2006, p. 208/209) , a administração central corresponde à matriz e filiais onde se encontra a estrutura necessária para execução das atividades de direção da empresa, incluindo as áreas administrativa, financeira, contábil, de suprimento, recursos humanos etc. Conforme é demonstrado pelo autor no quadro a seguir, são inúmeros e variados os gastos que definem a taxa de rateio da administração central:Mattos (2006, p. 208/209) , a administração central corresponde à matriz e filiais onde se encontra a estrutura necessária para execução das atividades de direção da empresa, incluindo as áreas administrativa, financeira, contábil, de suprimento, recursos humanos etc. Conforme é demonstrado pelo autor no quadro a seguir, são inúmeros e variados os gastos que definem a taxa de rateio da administração central:
	ITEM
	DESCRIÇÃO

	Pessoal
	Custo das equipes de escritório sede e filiais, incluindo pró-labore dos sócios, salários dos diretores, gerentes, secretárias, técnicos, estagiários, motoristas, contínuos etc.
Um escritório central típico conta com os seguintes setores: diretoria, recursos humanos, contabilidade, financeiro, orçamento, compras, assessoria de imprensa, assessoria jurídica, CPD etc. Logicamente, para cada cargo deve ser considerado o salário (majorado dos respectivos encargos sociais e trabalhistas) . 

	Instalações físicas
	Aluguel e manutenção dos imóveis, tais como escritório central, terrenos, depósitos de material, pátios de equipamentos etc., incluindo o custo de locação e os impostos cabíveis (IPTU) .

	Despesas correntes
	Água, luz, telefone, internet, despesas postais, assinaturas de jornais e revistas, material de escritório e de limpeza etc. 

	Veículos e equipamentos
	Veículos utilitários, fotocopiadores, plotters, faxes, computadores, aparelhos de ar condicionado etc. (custo de locação ou de propriedade) . 

	Serviços de terceiros
	Consultoria para estudos de obras, assessoria contábil e jurídica, publicidade, serviços gráficos, manutenção de computadores, auditoria, treinamento de pessoal etc. 

	Outras despesas
	Anuidades (CREA, sindicatos etc.) , aquisição de editais, seguros, viagens, brindes etc.

58. De um modo geral, observa-se que gastos associados à administração central se concentram:  (i) nas atividades de supervisão geral, incluindo planejamento, consultoria, controle de qualidade e suporte aos contratos de construção, como os setores de engenharia e arquitetura, logística, compras, dentre outros, servindo de apoio à execução de diversas obras, visto que não podem ser facilmente identificados a qualquer contrato de obra específico; e (ii) nos serviços necessários à manutenção e ao funcionamento da estrutura administrativa da empresa, que atendem a vários setores e áreas comuns, como: vigilância, segurança, contas telefônicas, conservação, limpeza de edifícios etc."  (grifos acrescidos) 
18.	Levando em consideração essas definições e tendo em vista que a estrutura administrativa do Exército Brasileiro já é mantida com recursos públicos oriundos do Orçamento Geral da União, há que se ponderar em que medida retirar parte da verba destinada às obras públicas executadas por aquela força armada, para pagamento de despesas com administração central, poderia representar um bis in idem nos gastos do Governo Federal.  
19.	Diante de todo esse contexto, entendo ser fundamental que este Tribunal, para manter o mesmo rigor técnico adotado para prolação do Acórdão 2622/2013-TCU-Plenário e a abrangência do Acórdão 1399/2010-TCU-Plenário, constitua um grupo de trabalho objetivando definir quais são as  particularidades das obras públicas executadas pelo Exército Brasileiro que justificam a utilização de metodologia diferenciada de apropriação de custos em relação àquela empregada nos orçamentos elaborados por órgãos públicos para contratos pactuados com empreiteiras, especialmente no que se refere aos seguintes itens das composições de preço: depreciação, mão de obra, produtividade e despesas indiretas.
20.	Acrescente-se que a formação desse grupo de trabalho deve estar a cargo da Coordenação-Geral de Controle Externo de Infraestrutura - Coinfra, a qual deve garantir a participação de membros de diferentes unidades técnicas deste tribunal especializadas em auditorias dos mais variados tipos de obras,  além da atuação de um representante da Secretaria de Controle Externo da Defesa Nacional e da Segurança Pública ecretaria de Controle Externo da Defesa Nacional e da Segurança Pública - SecexDefesa cuja clientela inclui o Comando do Exército.
21.	Essa equipe multidisciplinar é fundamental para que os exames contemplem as peculiaridades de cada tipo de empreendimento e para que sejam devidamente consideradas as características de logística do Exército Brasileiro. 
22.	Com base nos argumentos acima apresentados, considero adequado que este Tribunal envie resposta ao consulente informando sobre a constituição de grupo de trabalho, com a finalidade de realizar os estudos necessários para que seja proferida nova deliberação em substituição ao Acórdão 1399/2010-TCU-Plenário, levando em consideração os parâmetros indicados no Acórdão 2622/2013-TCU-Plenário, bem como informando que, provisoriamente, até o posicionamento definitivo desta Corte de Contas sobre as conclusões dessa equipe multidisciplinar, o Exército Brasileiro deve adotar os seguintes procedimentos de apropriação de custos nos orçamentos das obras sob sua execução:
	22.1. nos orçamentos de obras de cooperação executadas com recursos da União, ressalvados os casos excepcionalmente justificados, devem ser adotados os seguintes percentuais máximos incidindo sobre o custo direto dos serviços:
	22.1.1.  adestramento:
	Faixa de custo direto (R$) 
	Percentual

	Até R$ 75.000.000,00
	5,00%

	De R$ 75.000.000,01 até R$ 120.000.000,00
	4,50%

	De R$ 120.000.000,01 até R$ 210.000.000,00
	4,00%

	De R$ 210.000.000,01 até R$ 300.000.000,00
	3,50%

	Acima de R$ 300.000.000,01
	3,00%

	22.1.2. administração local: usando como parâmetro os percentuais constantes do subitem 9.2.2 do Acórdão 2622/2013-TCU-Plenário, sem prejuízo do disposto no subitem 22.3 abaixo;
	22.2. deixar assente que os percentuais de "administração" constantes do subitem 9.1.5 do Acórdão 1399/2010-TCU-Plenário se referem exclusivamente aos dispêndios com a "administração local", sendo defeso ao Exército incorporar a administração central nos seus orçamentos, haja vista que os supostos gastos com a administração central em obras por cooperação já seriam custeados por outras fontes, tendo em vista que a estrutura administrativa do Exército Brasileiro já é mantida com recursos públicos oriundos do Orçamento Geral da União;
	22.3. deve ser considerado que constitui obrigação do Exército, nos orçamentos para obras em regime de cooperação com órgão federal, em que seja utilizada metodologia diferenciada, elaborar orçamento detalhado das atividades de mobilização e desmobilização, de canteiro de obras e acampamento e de administração local, efetuando seu registro como custo direto, sendo que, com relação a esta última atividade:
	22.3.1. caso o impacto do valor orçado em relação ao valor total do orçamento superar o percentual médio constante do item 9.2.2 do Acórdão 2622/2013-TCU-Plenário, os quantitativos considerados na sua composição unitária devem ser devidamente justificados e demonstrados mediante memória de cálculo analítica; 
	22.3.2. deve ser adotado critério objetivo de medição e pagamento, estipulando pagamentos proporcionais à execução financeira da obra, abstendo-se de utilizar como critério o pagamento de valor fixo mensal;
	22.4. é permitido ao Exército incluir no plano de trabalho a aquisição de equipamentos e viaturas para serem utilizados na execução do empreendimento, desde que: 
	22.4.1. autorizado pela unidade descentralizadora;
	22.4.2. conste do referido plano de trabalho o detalhamento dos valores de depreciação registrados no orçamento, conforme previsto no item 9.3 do Acórdão 1.607/2010 e no item 9.6.1.3 do Acórdão 1399/2010-TCU-Plenário) , assim como, a demonstração acerca da insuficiência, inexistência ou impossibilidade de utilização dos recursos do fundo de reequipamento criado pela Lei 4.617/1965, conforme previsto no item 9.1.2 do Acórdão 1399/2010-TCU-Plenário;
	22.4.3. seja demonstrado que o valor final resultante do (s) plano (s) de trabalho não ultrapassa o valor do orçamento de referência da obra; e
	22.5. em relação à utilização dos saldos financeiros remanescentes, deve ser mantido o entendimento constante do item 9.1.6.7 do Acórdão 1399/2010-TCU-Plenário.
	Com essas considerações, voto por que este Plenário aprove o acórdão que ora submeto à apreciação.
TCU, Sala das Sessões, em 3 de novembro de 2021.
MARCOS BEMQUERER COSTA
Relator